---
title: "Домашнее задание. Программы для расчётов"
lang: ru
format:
  html:
    toc: true
    toc-title: "Содержание"
    code-copy: true
    code-overflow: wrap
    embed-resources: true
editor: source
---

# Общие требования

- Работайте индивидуально, используя базовый R и изученные конструкции.
- Сдайте .qmd с кодом, результатами и краткими пояснениями.
- Исходные данные задавайте переменными в начале расчёта.
- Код должен выполняться сверху вниз после перезапуска R без ошибок.
- Проверки оформляйте компактно: **входные данные → ожидаемый результат → результат программы → вывод**.
- На очной защите нужно будет самостоятельно объяснить ваши расчёты и код.

# 1. Хватит ли корма в приюте?

В приюте кошки и собаки живут в четырёх помещениях. Сотруднику нужно подготовить запас корма **на две недели**: отдельно кошачьего и собачьего. Известны число животных, суточная норма для кошек и собак, а также текущее количество упаковок на складе.

Для этой цели сотрудник написал расчёт в R. Проверьте его на корректность и, если нужно, исправьте.

> Для проверки используйте разные входные данные.

## Данные и правила

- `room_id` -- номера помещений.
- `animal_count` -- число животных в каждом помещении.
- `animal_type` -- вид животных: `cat` или `dog`. В одном помещении живут животные только одного вида.
- `daily_norm_g` -- суточная норма корма на одну кошку или собаку, в граммах.
- `days` -- число дней, на которое готовят запас.

- Для каждого помещения рассчитывается расход корма за этот срок и добавляется `reserve_percent` процентов резерва.
- **Отдельно для кошек и собак** складываются их потребности на этот срок.
- Корм хранится в упаковках по `bag_size_kg` кг.
- Число необходимых упаковок должно быть целым и обеспечивать всю рассчитанную потребность.
- `stock_bags` -- количество упаковок каждого вида на складе (**кошачий корм нельзя заменять собачьим**).
- Запас достаточен для всего приюта, только если хватает **обоих** видов корма.
- Средний суточный расход на одно животное рассчитывается по **всем животным приюта и без резерва**.

## Исходный скрипт

**Код, который хотите исправить, закомментируйте и напишите исправленный код под ним.**

```{r}
# Исходные данные: животные, нормы кормления и складские запасы.
room_id <- c("A", "B", "C", "D")
animal_count <- c(4, 3, 2, 5)
animal_type <- c("cat", "dog", "dog", "cat")
daily_norm_g <- c(cat = 80, dog = 250)
days <- 14
reserve_percent <- 0
bag_size_kg <- 5
stock_bags <- c(cat = 3, dog = 4)

# Суточный расход корма
daily_food_g <- animal_count * daily_norm_g

# Расход за весь срок
food_kg <- daily_food_g * days / 1000

# Потребность каждого помещения
food_with_reserve_kg <- food_kg + reserve_percent / 100

# Суммарная потребность в кошачьем и собачьем корме
food_by_type_kg <- c(
  cat = sum(food_with_reserve_kg[animal_type == "cat"]),
  dog = sum(food_with_reserve_kg[animal_type == "dog"])
)

# Число упаковок, необходимых для каждого вида корма
bags_needed <- round(food_by_type_kg / bag_size_kg)

# Проверка достаточности упаковок на складе
enough_stock <- any(stock_bags >= bags_needed)

# Средний суточный расход на одно животное приюта
average_daily_g <- mean(daily_food_g / animal_count)

# Объединение результатов в список.
result <- list(
  rooms = room_id,
  daily_food_g = daily_food_g,
  food_with_reserve_kg = food_with_reserve_kg,
  food_by_type_kg = food_by_type_kg,
  bags_needed = bags_needed,
  enough_stock = enough_stock,
  average_daily_g = average_daily_g
)

# Вывод результатов расчёта.
result
```

# 2. Калькулятор групповой междугородней поездки

Напишите программу, которая рассчитывает стоимость поездки группы на автобусе из заданных условий и переменных.

## Условия 

- Каждый участник занимает одно место в автобусе.
- Аренда каждого автобуса оплачивается целиком.
- В городе назначения возможна ночёвка в отеле, за которую также нужно платить.
- Организационные расходы тоже оплачиваются.
- Итоговую стоимость всего путешествия делят поровну между участниками.
- Бюджет достаточен, если он не меньше итоговой стоимости с учётом процента **резерва**.
- Резерв **добавляется к сумме транспортных расходов, проживания и организационных расходов**, а не к бюджету!

## Что получить

Выведите **список** со следующими результатами:

- Число необходимых автобусов и число свободных мест.
- Расходы на транспорт, проживание и организацию (отдельно).
- Общая стоимость поездки с учётом резерва.
- Стоимость участия одного человека с учётом резерва.
- Достаточность бюджета (логическая переменная).
- Остаток бюджета: бюджет минус общая стоимость с резервом. Отрицательное значение показывает нехватку денег.

## Код

```{r}

```


## Проверка

**Проверьте вашу программу на данных:**

| Величина | Значение |
|---|---:|
| Число участников | 37 |
| Вместимость автобуса | 20 человек |
| Аренда одного автобуса за всю поездку | 18 500 руб. |
| Число ночей | 2 |
| Проживание одного человека за ночь | 2 300 руб. |
| Организационные расходы на всю группу | 6 000 руб. |
| Резерв | 12% |
| Бюджет всей группы | 240 000 руб. |

Попробуйте изменить некоторые переменные, чтобы протестировать корректность расчёта.

**Кроме этого проверьте корректность расчётов для следующих ситуаций:**

- Автобусы заполнены без свободных мест.
- Добавление одного участника требует нового автобуса.
- Поездка проходит без ночёвки.
- Бюджет немного ниже стоимости поездки.

Числа выберите самостоятельно.

# 3. Изменились условия поездки

Доработайте программу **из задания 2**: организатор изменил условия перевозки и проживания.

## Новые требования

- **Два вида автобусов.** У малых и больших автобусов разные вместимости и цены аренды. Найдите сочетание целого числа автобусов с наименьшей общей стоимостью аренды, в котором мест хватает всем участникам. Можно использовать оба вида одновременно или только один из них; число автобусов одного вида может быть нулевым. Если минимальную стоимость дают несколько сочетаний, достаточно показать любое из них.
- **Оплата гостиничных номеров.** Отель берёт плату за номер за ночь, а не за человека. Добавьте вместимость номера и его цену за ночь аренды. Все участники ночуют в отеле, а неполный номер оплачивается целиком.
- **Ограниченное число номеров.** Добавьте число свободных номеров в отеле. Программа должна проверить, можно ли разместить всех участников. Если номеров не хватает, поездку с проживанием в этом отеле организовать нельзя, даже при достаточном бюджете. При отсутствии ночёвки номера не нужны.

Новые параметры выберите самостоятельно и задайте переменными. Правила резерва, бюджета и равного деления общей стоимости между всеми участниками сохраняются из задания 2.

## Что получить

Выведите **список** со следующими результатами:

- Число малых и больших автобусов
- Число свободных мест и стоимость транспорта.
- Число необходимых номеров и возможность разместить всех участников.
- Расходы на проживание и организацию.
- Общая стоимость и стоимость участия одного человека с учётом резерва.
- Достаточность бюджета и его остаток (отрицательный остаток показывает нехватку денег).

## Код

```{r}

```
