---
title: "Занятие 2. Синтаксис и вычисления в R"
subtitle: "Код и задания"
lang: ru
format:
  html:
    toc: true
    toc-title: "Содержание"
    code-copy: true
    code-overflow: wrap
    number-sections: true
editor: source
---

Выполняйте примеры по порядку. В заданиях допишите код в оставленных местах.

# R как калькулятор

| Оператор | Действие |
|---|---|
| `+`, `-` | сложение и вычитание |
| `*`, `/` | умножение и деление |
| `^` | возведение в степень |
| `%/%` | целочисленное деление с округлением частного вниз |
| `%%` | остаток от деления |

```{r}
2 + 2
10 - 3
4 * 5
10 / 4
2 ^ 3

17 %/% 5
17 %% 5
-17 %/% 5
```

## Задание: штативы для пробирок {.unnumbered .unlisted}

В один штатив помещается 8 пробирок. Всего поступило 53 пробирки. Рассчитайте число полных штативов и остаток.

```{r}
# Полные штативы


# Оставшиеся пробирки

```

## Порядок вычислений

Сначала предположите результаты, затем выполните код.

```{r}
#| output: false
2 + 3 * 4
(2 + 3) * 4

100 / 5 ^ 2
(100 / 5) ^ 2

-2 ^ 2
(-2) ^ 2
```

```{r}
3.14

2+2
2 + 2
```

## Задание: реакционная смесь {.unnumbered .unlisted}

Для 24 образцов требуется по 20 мкл смеси. Добавьте запас 10% и разделите смесь между четырьмя пробирками.

```{r}
# Объём без запаса


# Объём с запасом 10%


# Объём в одной пробирке

```

# Присваивание

```{r}
sample_count <- 24
volume_per_sample <- 20

volume_without_reserve <- sample_count * volume_per_sample
volume_without_reserve
```

```{r}
x <- 10
y = 20
30 -> z

x
y
z
```

```{r}
a <- 5
b <- a

a <- 10
b
```

```{r}
sample_count <- 24
volume_per_sample <- 20
reserve_fraction <- 0.10
```

## Задание: расчёт с именами {.unnumbered .unlisted}

| Имя | Значение |
|---|---:|
| `volume_per_sample` | объём на один образец: 20 мкл |
| `sample_count` | число образцов: 24 |
| `reserve_fraction` | запас: 0.10 |
| `tube_count` | число пробирок: 4 |

Создайте `total_volume` с учётом запаса и `volume_per_tube`. Затем измените `sample_count` на `30`, предположите, какие результаты изменятся, и повторите необходимые вычисления.

```{r}
# Исходные данные




# Расчёты


```

# Встроенные функции

Чтобы вызвать функцию, после её имени ставят круглые скобки. Внутри скобок передают аргументы.

| Функция | Действие |
|---|---|
| `sqrt()` | квадратный корень |
| `abs()` | модуль числа |
| `log()`, `log10()` | натуральный и десятичный логарифмы |
| `exp()` | число $e$ в указанной степени |
| `round()` | округление до заданного числа знаков после десятичной точки; по умолчанию до 0 знаков |
| `floor()` | ближайшее целое, не больше исходного числа |
| `ceiling()` | ближайшее целое, не меньше исходного числа |

```{r}
sqrt(144)
abs(-7)
log(10)
log10(1000)
exp(1)

round(3.7)
floor(3.7)
ceiling(3.7)

floor(-3.1)
ceiling(-3.1)
```

```{r}
round(0.5)
round(1.5)
```

При точной половине `round()` округляет к ближайшему чётному числу.

## Аргументы функций

- **Аргумент** -- значение, которое передают функции.
- **Позиционный аргумент** определяется своим местом в вызове.
- **Именованный аргумент** записывают как `имя = значение`.
- **Аргумент по умолчанию** можно пропустить: функция использует заранее заданное значение.

```{r}
log(8, 2)
log(x = 8, base = 2)
log(base = 2, x = 8)
```

```{r}
args(round)

round(3.14159)
round(3.14159, 2)
round(x = 3.14159, digits = 2)
```

Первый вызов округляет до 0 знаков после десятичной точки. Тип результата остаётся `double`.

```{r}
round(sqrt(250), digits = 2)
```

```{r}
2 + 3
`+`(2, 3)

2 ^ 3
`^`(2, 3)
```

## Практика: функции {.unnumbered .unlisted}

1. Округлите `23.7846` до двух знаков.
2. Вычислите `log10(5000)` и округлите результат до одного знака через промежуточный объект, вложенный позиционный вызов и вложенный именованный вызов.
3. Найдите абсолютное отклонение температуры `35.8` от ожидаемых `37` °C.

```{r}
# Концентрация


# Логарифм через промежуточный объект


# Вложенный вызов с позиционным аргументом


# Вложенный вызов с именованными аргументами


# Абсолютное отклонение температуры

```

# Типы и специальные значения

В этом разделе рассмотрим шесть атомарных типов: `logical`, `integer`, `double`, `complex`, `character` и `raw`. Функция `typeof()` показывает внутренний тип объекта.

| Тип | Что хранит |
|---|---|
| `double` | обычные числовые значения |
| `integer` | целые числа; в записи числа тип задаёт суффикс `L` |
| `complex` | комплексные числа |
| `logical` | `TRUE` и `FALSE` |
| `character` | текст |
| `raw` | отдельные байты |

```{r}
typeof(42)
typeof(42L)
typeof(2 + 3i)
typeof(TRUE)
typeof("42")
typeof(charToRaw("R"))
```

## Числа

```{r}
typeof(42)
typeof(42.0)
typeof(42L)
```

```{r}
0.1 + 0.2
(0.1 + 0.2) == 0.3
print(0.1 + 0.2, digits = 17)
all.equal(0.1 + 0.2, 0.3)
```

```{r}
format(12345.6789, scientific = FALSE, digits = 8)
format(12345.6789, scientific = TRUE, digits = 4)
sprintf("%.2f", 12345.6789)
```

`format()` управляет представлением числа и количеством значащих цифр. `sprintf()` позволяет явно задать формат, например число знаков после десятичной точки.

## Логические и текстовые значения

```{r}
is_valid <- 10 > 3
is_valid
typeof(is_valid)
```

```{r}
sample_name <- "control_1"
sample_label <- "образец #12"

typeof(sample_name)
sample_label
```

```{r}
'Ген "BRCA1" обнаружен'
"Ген 'BRCA1' обнаружен"
"Прибор сообщил: \"готово\""
```

## Проверка и преобразование типов

```{r}
x <- TRUE

is.logical(x)
is.character(x)
```

```{r}
as.character(42)
as.double("3.14")
as.numeric("3.14")
as.integer(3.9)
as.logical(1)
as.complex(2)
```

```{r}
value <- "42"
numeric_value <- as.numeric(value)

typeof(value)
typeof(numeric_value)
```

## Практика: определяем тип {.unnumbered .unlisted}

Сначала предположите тип каждого результата. В последней строке ожидается предупреждение.

```{r}
#| output: false
typeof(10L / 2L)
typeof(10)
typeof("10L")
typeof(FALSE + TRUE)
typeof(as.numeric("i"))
```

## Специальные значения

| Значение | Смысл |
|---|---|
| `NA` | значение неизвестно |
| `NaN` | числовой результат не определён |
| `Inf`, `-Inf` | положительная и отрицательная бесконечность |
| `NULL` | значения нет |

```{r}
NA + 10
NA > 0
NA == NA
is.na(NA)
```

```{r}
0 / 0
is.nan(NaN)
is.na(NaN)
```

```{r}
1 / 0
-1 / 0
is.infinite(Inf)
is.na(Inf)
```

```{r}
absent_result <- NULL
is.null(absent_result)
length(absent_result)
```

# Сравнения и логические выражения

При сравнении известных значений получается `TRUE` или `FALSE`. Если участвует `NA`, результат также может быть `NA`.

| Оператор | Проверка |
|---|---|
| `==`, `!=` | равно, не равно |
| `<`, `>` | меньше, больше |
| `<=`, `>=` | меньше или равно, больше или равно |
| `!` | НЕ |
| `&`, `&&` | И |
| <code>&#124;</code>, <code>&#124;&#124;</code> | ИЛИ |

`&` и `|` применяются в том числе поэлементно. `&&` и `||` работают с одиночными условиями и прекращают вычисление, когда результат уже известен.

```{r}
5 == 5
5 != 3
3 < 5
5 >= 5
```

```{r}
!TRUE
TRUE & FALSE
TRUE | FALSE

(5 > 3) & (10 < 20)
(5 > 10) | (10 < 20)
```

```{r}
FALSE && unknown_value
TRUE || unknown_value
```

## Приоритет операторов

Сначала предположите результаты, затем выполните код.

```{r}
#| output: false
2 + 3 * 4 > 10
!(2 + 3 * 4 == 14)
2 + 3 > 4 & 10 / 2 == 5

TRUE | FALSE & FALSE
(TRUE | FALSE) & FALSE
```

```{r}
temperature <- 38

(!(temperature >= 36)) & (temperature <= 37)
!(temperature >= 36 & temperature <= 37)
```

## Практика: критерии включения {.unnumbered .unlisted}

Участника включают при возрасте 18–65 лет, наличии согласия и отсутствии исключающего состояния.

```{r}
age <- 42
has_consent <- TRUE
has_exclusion_condition <- FALSE

# Допустим ли возраст?


# Можно ли включить участника?


# Повторите проверку после изменения возраста на 70

```

# Служебный синтаксис и ошибки

Перевод строки завершает синтаксически законченное выражение. Незаконченное выражение можно продолжить на следующих строках.

```{r}
total_volume <- sample_count *
  volume_per_sample

round(
  3.14159,
  digits = 2
)
```

```{r}
x <- 5; y <- 6; x + y
```

```{r}
{
  sample_count <- 24
  replicate_count <- 2
  sample_count * replicate_count
}
```

Фигурные скобки `{}` объединяют несколько выражений в один блок; результатом блока становится значение последнего выражения.

## Практика: блок выражений {.unnumbered .unlisted}

Создайте блок для 24 образцов по 20 мкл. Последняя строка должна вычислять общий объём.

```{r}

```

## Ошибка и предупреждение

```{r}
#| error: true
sqrt("9")
```

```{r}
as.numeric("три")
```

## Практика: исправьте ошибки {.unnumbered .unlisted}

Исправьте каждую строку и выполните исправленный вариант.

```{r}
#| eval: false
sample count <- 24
3,14
round(3.14159 digits = 2)
18 <= age <= 65
```
