---
title: "Занятие 2. Синтаксис и вычисление в R"
subtitle: "Выражения, объекты, функции и ошибки"
lang: ru
format:
  html:
    toc: true
    toc-title: "Содержание"
    # toc-depth: 1
    code-copy: true
    code-overflow: wrap
    number-sections: true
    # number-depth: 1
editor: source
---

# R как калькулятор {#sec-calculator}

В R можно выполнять математические операции -- почти как на обычном калькуляторе:

```{r}
2 + 2
10 - 3
4 * 5
10 / 4
2 ^ 3
```

Каждая строка здесь представляет собой **выражение** -- фрагмент кода, который R может вычислить и превратить в значение.

## Арифметические операторы

| Оператор | Операция             | Пример     |
|----------|----------------------|------------|
| `+`      | сложение             | `10 + 3`   |
| `-`      | вычитание            | `10 - 3`   |
| `*`      | умножение            | `10 * 3`   |
| `/`      | деление              | `10 / 3`   |
| `^`      | возведение в степень | `10 ^ 3`   |
| `%/%`    | целочисленное деление; частное округляется вниз | `17 %/% 5` |
| `%%`     | остаток от деления   | `17 %% 5`  |

Для положительных чисел `%/%` совпадает с привычным выделением целой части. Для отрицательных чисел важно именно округление вниз: `-17 %/% 5` возвращает `-4`.

## Задание: штативы для пробирок {.unnumbered .unlisted}

В один штатив помещается 8 пробирок. В лабораторию поступило 53 пробирки.

1.  Сколько полных штативов можно заполнить?
2.  Сколько пробирок останется?

Запишите два выражения.

```{r}
# Полные штативы


# Оставшиеся пробирки

```

## Порядок вычислений

Порядок операций влияет на результат. R следует привычным арифметическим правилам: умножение и деление выполняются раньше сложения и вычитания, а выражение в скобках -- раньше операции за скобками.

::: {.callout-important title="Приоритет арифметических операторов"}
R вычисляет изученные операции в следующем порядке:

1.  выражения в круглых скобках
2.  возведение в степень `^`
3.  унарные `+` и `-`
4.  целочисленное деление `%/%` и остаток `%%`
5.  умножение `*` и деление `/`
6.  сложение `+` и вычитание `-`

Если порядок трудно увидеть сразу, используйте скобки, чтобы указать явно.
:::

Сначала предположите результат каждого выражения и определите первую операцию. Затем выполните строки по очереди и проверьте себя.

```{r}
#| output: false
2 + 3 * 4
(2 + 3) * 4

100 / 5 ^ 2
(100 / 5) ^ 2

2 ^ 3 + 1
2 ^ (3 + 1)
```

::: {.callout-note title="Неочевидный случай"}
Возведение в степень имеет более высокий приоритет, чем унарный минус:

```{r}
-2 ^ 2
(-2) ^ 2
```

В первом выражении R сначала вычисляет `2 ^ 2`, а затем меняет знак. Во втором отрицательное число заключено в скобки и возводится в степень целиком.
:::

## Запись чисел и оформление выражений

1.  **В R дробная часть числа отделяется точкой:**

```{r}
3.14
```

Запись с запятой не обозначает десятичную дробь и приводит к синтаксической ошибке:

```{r}
#| eval: false
3,14
```

2.  **Пробелы вокруг арифметических операторов не меняют результат:**

```{r}
2+2
2 + 2
```

::: {.callout-important title="Как принято"}
В R принято ставить пробелы вокруг бинарных операторов. Выделенный фрагмент кода можно автоматически привести в порядок командой **Code → Reformat Code**: `Ctrl + Shift + A` в Windows и Linux или `Cmd + Shift + A` в macOS.
:::

## Задание: приготовление реакционной смеси {.unnumbered .unlisted}

Для одного образца требуется 20 мкл реакционной смеси. Планируется обработать 24 образца. Смесь готовят с дополнительным объёмом 10%, а затем делят поровну между четырьмя пробирками.

Вычислите:

1.  объём смеси без запаса
2.  объём смеси с запасом 10%
3.  объём смеси в каждой из четырёх пробирок.

*Не забудьте учесть порядок вычислений!*

```{r}
# Объём без запаса


# Объём с запасом 10%


# Объём в одной пробирке

```

# Присваивание и имена объектов {#sec-assignment}

Значения можно один раз сохранить под понятными именами, а затем использовать эти имена в формулах:

```{r}
sample_count <- 24
volume_per_sample <- 20

volume_without_reserve <- sample_count * volume_per_sample
volume_without_reserve
```

Оператор `<-` связывает имя слева со значением, вычисленным справа. Присваивание само по себе обычно не печатает результат. Проще всего увидеть сохранённое значение, выполнив имя объекта отдельной строкой.

## Три способа присваивания

В R работают три обычные формы присваивания:

```{r}
x <- 10
y = 20
30 -> z

x
y
z
```

| Запись | Как её читать | Использование |
|------------------------|------------------------|------------------------|
| `x <- 10` | значение справа присвоить имени слева | общепринятая запись для создания объектов |
| `x = 10` | значение справа присвоить имени слева | работает, но `=` обычно используют для аргументов функций |
| `10 -> x` | значение слева присвоить имени справа | допустимо, но встречается редко |

::: {.callout-important title="Как принято"}
Для присваивания объектов обычно используют `<-`. Знак `=` оставляют прежде всего для именованных аргументов функций. Такое различие помогает не запутаться и разделять два разных действия.
:::

::: {.callout-note title="<-"}
В RStudio стрелку `<-` можно вставить сочетанием `Alt(Option) + -`.
:::

Имя связывается с уже вычисленным значением. Изменение одного объекта не изменяет автоматически другие объекты:

```{r}
a <- 5
b <- a

a <- 10
b
```

`b` остаётся равным `5`: новое присваивание изменило связь имени `a`, но не пересчитало `b`. По той же причине ранее рассчитанная формула не обновится сама после изменения исходных данных -- **строку с расчётом нужно выполнить заново**.

## Как называть объекты

Имя должно кратко и понятно описывать сохранённое значение. Для имён из нескольких слов обычно используют стиль `snake_case`:

```{r}
sample_count <- 24
volume_per_sample <- 20
reserve_fraction <- 0.10
```

Основные правила:

- R **различает регистр**: `sample_count` и `Sample_count` -- разные имена
- Обычное синтаксическое имя **может** содержать буквы, цифры, точки и знаки подчёркивания
- Имя **не может** начинаться с цифры или `_`
- Точка в начале допустима, если сразу после неё не стоит цифра: `.sample` допустимо, а `.2sample` -- нет
- Пробел и дефис нельзя использовать внутри обычного синтаксического имени
- Лучше не использовать имена распространённых функций, например `mean` или `sum`: такой код труднее читать.

Такие записи некорректны:

``` r
2samples <- 24
sample count <- 24
sample-mean <- 20
_sample <- 24
.2sample <- 24
```

## Задание: перепишем расчёт с именами {.unnumbered .unlisted}

Для одного образца требуется 20 мкл реакционной смеси. Нужно обработать 24 образца, приготовить дополнительно 10% смеси и разделить итоговый объём поровну между четырьмя пробирками.

Сохраните исходные данные под следующими именами:

| Имя объекта | Что оно обозначает | Значение |
|---|---|---|
| `volume_per_sample` | объём смеси для одного образца, мкл | `20` |
| `sample_count` | количество образцов | `24` |
| `reserve_fraction` | дополнительная доля смеси: 10% = 0,10 | `0.10` |
| `tube_count` | количество пробирок, между которыми делят смесь | `4` |

Затем создайте два новых объекта:

- `total_volume` — общий объём смеси для всех образцов с учётом запаса 10%;
- `volume_per_tube` — объём смеси в одной пробирке после деления `total_volume` на четыре равные части.

После первого расчёта измените только `sample_count` на `30`. Сначала предположите, какие рассчитанные объекты должны измениться, а затем повторно выполните только необходимые строки. Когда исходные данные хранятся отдельно от формул, каждое значение достаточно изменить в одном месте.

```{r}
# Исходные данные




# Расчёты


```

# Встроенные функции {#sec-functions}

Функция -- это готовая команда с именем, которая получает входные значения, выполняет действие и возвращает результат. Чтобы вызвать функцию, после её имени ставят круглые скобки `()`, а внутри записывают аргументы.

```{r}
sqrt(81)
```

Здесь `sqrt` -- имя функции, `81` -- её аргумент, а `9` -- возвращаемое значение. Результат можно сразу использовать или присвоить имени:

```{r}
square_root <- sqrt(81)
square_root
```

## Математические функции

| Функция     | Что делает                             | Пример         |
|-------------|----------------------------------------|----------------|
| `sqrt()`    | вычисляет квадратный корень            | `sqrt(144)`    |
| `abs()`     | возвращает модуль числа                | `abs(-7)`      |
| `log()`     | вычисляет натуральный логарифм         | `log(10)`      |
| `log10()`   | вычисляет десятичный логарифм          | `log10(1000)`  |
| `exp()`     | возводит число $e$ в указанную степень | `exp(1)`       |
| `round()`   | округляет до заданного числа знаков после десятичной точки | `round(3.7)`   |
| `floor()`   | возвращает ближайшее целое, не больше исходного числа | `floor(3.7)`   |
| `ceiling()` | возвращает ближайшее целое, не меньше исходного числа | `ceiling(3.1)` |

```{r}
sqrt(144)
abs(-7)
log10(1000)
exp(1)

round(3.7)
floor(3.7)
ceiling(3.7)
```

::: {.callout-note title="Как R округляет значения ровно посередине" collapse="true"}
В случаях вида `x.5` R округляет к ближайшему чётному числу: `round(0.5)` возвращает `0`, а `round(1.5)` -- `2`. Поэтому не следует рассчитывать на правило «пять всегда округляется вверх».
:::

## Аргументы функций

**Аргумент** — это значение, которое мы передаём функции внутри круглых скобок. Если аргументов несколько и их имена не указаны, R сопоставляет значения по позиции: первое значение относится к первому аргументу, второе — ко второму.

```{r}
log(8, 2)
log(x = 8, base = 2)
```

В обоих вызовах функция вычисляет логарифм 8 по основанию 2. В первой строке значения переданы по позиции, во второй их назначение явно указано именами `x` и `base`. Именованные аргументы можно переставлять местами.

Некоторые аргументы имеют **значение по умолчанию**, которое используется, если аргумент пропущен:

```{r}
args(round)

round(3.14159)
round(3.14159, 2)
round(x = 3.14159, digits = 2)
```

В выводе `args(round)` аргумент `x` указан без значения, поэтому он обязателен. Для `digits` задано `0` по умолчанию. Поэтому первый вызов округляет число до 0 знаков после десятичной точки, а следующие два -- до двух знаков. Тип результата при этом остаётся `double`.

::: {.callout-important title="Знак = внутри функции"}
В записи `round(x = 3.14159, digits = 2)` знак `=` связывает значения с именами аргументов внутри вызова. Объекты `x` и `digits` в рабочем окружении не создаются.
:::

**Результат одной функции можно передать в другую функцию**

```{r}
round(sqrt(250), digits = 2)
```

В выражении `round(sqrt(250), digits = 2)` сначала выполняется `sqrt(250)`, а полученное число передаётся в `round()`.

::: {.callout-important title="Операторы -- тоже функции (разверни)" collapse="true"}
Арифметические операторы в R можно вызвать как обычные функции. Обратные кавычки позволяют записать необычное имя функции:

```{r}
2 + 3
`+`(2, 3)

2 ^ 3
`^`(2, 3)
```

Обе формы в каждой паре дают одинаковый результат. В повседневном коде операторная запись проще, но функциональная форма показывает единый принцип устройства языка R.
:::

## Практика: используем функции {.unnumbered .unlisted}

1.  Округлите концентрацию `23.7846` до двух знаков.
2.  Вычислите `log10(5000)` и округлите результат до одного знака тремя способами:
    - сохраните логарифм в промежуточный объект и передайте его в `round()`
    - используйте вложенный вызов и передайте второй аргумент по позиции
    - используйте вложенный вызов и укажите аргументы `x` и `digits` по именам.
3.  Температура вместо ожидаемых 37 °C составила 35.8 °C. Найдите абсолютное отклонение.

```{r}
# Концентрация


# Логарифм через промежуточный объект


# Вложенный вызов с позиционным аргументом


# Вложенный вызов с именованными аргументами


# Абсолютное отклонение температуры


```

*Напоминание: справка по известной функции открывается командами `?round` и `help(round)`.*

# Основные типы и специальные значения {#sec-types}

В этом разделе рассмотрим шесть **атомарных типов** R: `logical`, `integer`, `double`, `complex`, `character` и `raw`. Атомарными их называют потому, что это основные однородные типы хранения.

| Тип         | Что хранит                          | Пример           |
|-------------|-------------------------------------|------------------|
| `double`    | вещественные числа двойной точности | `42`, `3.14`     |
| `integer`   | целые числа                         | `42L`            |
| `complex`   | комплексные числа                   | `2 + 3i`         |
| `logical`   | логические значения                 | `TRUE`, `FALSE`  |
| `character` | текст                               | `"образец 42"`   |
| `raw`       | отдельные байты                     | `charToRaw("R")` |

Функция `typeof()` показывает внутренний тип объекта. Она особенно полезна, когда одинаково выглядящие значения ведут себя по-разному.

```{r}
typeof(42)
typeof(42L)
typeof("42")
typeof(TRUE)
typeof(2 + 3i)
```

## Числовые типы

### `double`

Обычная запись числа создаёт значение типа `double`, даже если у него нет дробной части:

```{r}
typeof(42)
typeof(42.0)
```

R по умолчанию использует числа двойной точности для обычных вычислений, поэтому наличие точки в записи не определяет тип: и `42`, и `42.0` являются `double`.

::: {.callout-note title="Что означает двойная точность" collapse="true"}
Число типа `double` обычно занимает 64 бита — вдвое больше, чем 32-битное число одинарной точности. Такое представление позволяет хранить примерно 15–17 значащих десятичных цифр. При этом некоторые десятичные дроби всё равно представляются только приближённо.
:::

::: {.callout-important title="Десятичные числа хранятся приближённо"}
Некоторые десятичные дроби невозможно точно представить в двоичной памяти компьютера:

```{r}
0.1 + 0.2
(0.1 + 0.2) == 0.3
print(0.1 + 0.2, digits = 17)
all.equal(0.1 + 0.2, 0.3)
```

Поэтому результаты вычислений с `double` иногда сравнивают с небольшой допустимой погрешностью. Функция `all.equal()` выполняет такое приближённое сравнение.
:::

::: {.callout-note title="Как форматировать численный вывод (разверни)" collapse="true"}
По умолчанию R печатает число компактно. Чтобы увидеть больше хранящихся значащих цифр, можно изменить параметр `digits` у функции `print()` или использовать `sprintf`:

```{r}
value <- 0.1 + 0.2
print(value, digits = 17)
sprintf("%.17f", value)
```

`print()` только меняет подробность вывода. `sprintf()` задаёт точный формат отображения, но **возвращает текст, а не число**.

Числа в коде можно записывать в обычной или экспоненциальной форме:

```{r}
123.45
1.2345e2  # 1.2345 × 10² = 123.45
5e-4      # 5 × 10⁻⁴ = 0.0005
```

Для оформления результатов `format()` позволяет управлять способом представления числа и количеством значащих цифр. `sprintf()` задаёт формат более явно, например фиксированное число знаков после десятичной точки:

```{r}
format(12345.6789, scientific = FALSE, digits = 8)
format(12345.6789, scientific = TRUE, digits = 4)
sprintf("%.2f", 3.14159)
```

Результаты `format()` и `sprintf()` имеют тип `character`: они предназначены для красивого вывода и не изменяют внутреннюю точность исходного числа.
:::

### `integer`

Чтобы явно создать целое значение типа `integer`, после числа ставят суффикс `L`:

```{r}
typeof(42L)
```

Буква `L` исторически означает *long integer*. В современном R она сообщает интерпретатору, что литерал нужно хранить именно как целое число. Обычно вручную создавать `integer` не требуется, но такая запись часто встречается в документации и выводе функций.

### `complex`

Комплексное число содержит действительную и мнимую части. Мнимая единица обозначается буквой `i`:

```{r}
z <- 2 + 3i
typeof(z)
z ^ 2
```

## Логический тип

Тип `logical` содержит два обычных значения: `TRUE` и `FALSE`. Они возникают, например, при сравнении чисел:

```{r}
is_valid <- 10 > 3
is_valid
typeof(is_valid)
```

::: {.callout-note title="Сравнения рассмотрим ниже"}
В примере оператор `>` сравнивает два числа и возвращает `TRUE`. Пока достаточно обратить внимание на тип результата. Сами операторы сравнения подробно разобраны в разделе [«Сравнения и логические выражения»](#sec-logical).
:::

## Текстовый тип

Тип `character` хранит текст. Кавычки сообщают R, где текст начинается и заканчивается:

```{r}
sample_name <- "control_1"
typeof(sample_name)
```

Одинарные и двойные кавычки создают одинаковые текстовые значения:

```{r}
#| eval: false
"контрольный образец"
'контрольный образец'
```

::: {.callout-note title="Матрёшка из кавычек" collapse="true"}

Кавычки одного вида можно поместить внутрь кавычек другого вида:

```{r}
'Ген "BRCA1" обнаружен'
"Ген 'BRCA1' обнаружен"
```

Если нужны одинаковые внешние и внутренние кавычки, перед внутренней ставят обратную косую черту:

```{r}
"Прибор сообщил: \"готово\""
```

Вне кавычек символ `#` начинает комментарий, который продолжается до конца строки. Внутри кавычек это часть текста:

```{r}
sample_count <- 24  # число биологических образцов
sample_label <- "образец #12"

sample_label
```
:::


::: {.callout-note title="Не путайте число и текст"}
`42` -- число, а `"42"` -- текст. Они выглядят похоже, но имеют разные типы и допускают разные операции.
:::

## Тип `raw`

Тип `raw` хранит отдельные байты и встречается при работе с файлами, изображениями и сетевыми данными. Пока достаточно знать, что такой тип существует:

```{r}
typeof(charToRaw("R"))
```

## Проверка и преобразование типов

Если нужно получить название внутреннего типа, используют `typeof()`. Конкретные атомарные типы из этого раздела можно проверить функциями, перечисленными в таблице:

| Тип         | Проверка типа     | Преобразование    |
|-------------|-------------------|-------------------|
| `double`    | `is.double(x)`    | `as.double(x)`, `as.numeric(x)` |
| `integer`   | `is.integer(x)`   | `as.integer(x)`   |
| `complex`   | `is.complex(x)`   | `as.complex(x)`   |
| `logical`   | `is.logical(x)`   | `as.logical(x)`   |
| `character` | `is.character(x)` | `as.character(x)` |
| `raw`       | `is.raw(x)`       | `as.raw(x)`       |

Для проверки конкретных атомарных типов существуют функции `is.double()`, `is.integer()`, `is.logical()` и другие функции из таблицы. Они возвращают `TRUE` или `FALSE`:

```{r}
x <- TRUE

is.logical(x)
is.character(x)
```

Функции `as.*()` пытаются преобразовать значение в другой тип:

```{r}
as.character(42)
as.double("3.14")
as.numeric("3.14")
as.integer(3.9)
as.logical(1)
as.complex(2)
```

`as.numeric()` обычно используют, когда число после импорта оказалось текстом. В базовом R `as.numeric()` и `as.double()` -- два имени одной и той же функции: обе преобразуют значение в тип `double`. Первое имя подчёркивает цель «получить число», второе -- конкретный внутренний тип результата.

Преобразование возвращает новое значение и само по себе не изменяет исходный объект. Чтобы сохранить результат, его нужно присвоить имени:

```{r}
value <- "42"
numeric_value <- as.numeric(value)

typeof(value)
typeof(numeric_value)
```

::: {.callout-warning title="Преобразование не всегда возможно"}
`as.integer(3.9)` возвращает `3`, а не округляет число. Для округления сначала используют `round()`. Если текст нельзя превратить в число, например `as.double("три")`, R возвращает специальное значение пропуска [`NA`](#sec-special-values) и предупреждение.
:::

### Практика: определяем тип {.unnumbered .unlisted}

Сначала предположите тип каждого результата. Затем проверьте ответы с помощью `typeof()`.

В последней строке появится предупреждение: это ожидаемо, потому что текст `"i"` нельзя преобразовать в число.

```{r}
#| output: false
typeof(10L / 2L)
typeof(10)
typeof("10L")
typeof(FALSE + TRUE)
typeof(as.numeric("i"))
```

## Специальные значения {#sec-special-values}

Некоторые значения обозначают отсутствие данных или особый результат числового вычисления.

| Значение | Смысл | Пример | Проверка |
|------------------|------------------|------------------|------------------|
| `NA` | значение предполагается, но неизвестно | пропущенное измерение | `is.na(x)` |
| `NaN` | числовой результат не определён | `0 / 0` | `is.nan(x)` |
| `Inf`, `-Inf` | положительная или отрицательная бесконечность | `1 / 0`, `-1 / 0` | `is.infinite(x)` |
| `NULL` | значения в этом месте нет | отсутствующий результат | `is.null(x)` |

### `NA`: неизвестное значение

`NA` используют, когда наблюдение существует по смыслу, но его значение неизвестно: например, прибор не сохранил результат измерения.

```{r}
concentration <- NA
is.na(concentration)

NA + 10
NA > 0
```

::: {.callout-warning title="NA нельзя проверять с помощью =="}
`NA == NA` возвращает `NA`: если оба значения неизвестны, нельзя установить, равны ли они. Для проверки используйте `is.na()`.

```{r}
NA == NA
is.na(NA)
```
:::

### `NaN`: неопределённый числовой результат

`NaN` расшифровывается как *Not a Number* и возникает в числовой операции, для которой невозможно определить результат:

```{r}
undefined_result <- 0 / 0
undefined_result
is.nan(undefined_result)
```

`NaN` считается разновидностью пропущенного числового значения, поэтому `is.na(NaN)` тоже возвращает `TRUE`. Функция `is.nan()` позволяет отличить `NaN` от обычного `NA`.

```{r}
is.na(NA)
is.na(NaN)
is.nan(NA)
is.nan(NaN)
```

### `Inf` и `-Inf`: бесконечные числа

```{r}
positive_infinity <- 1 / 0
negative_infinity <- -1 / 0

positive_infinity
negative_infinity
is.infinite(positive_infinity)
```

Бесконечность является числовым значением, а не пропуском:

```{r}
is.na(Inf)
Inf > 1e100
```

### `NULL`: отсутствие значения

`NULL` означает, что значения в этом месте нет:

```{r}
absent_result <- NULL
print(absent_result)
is.null(absent_result)
length(absent_result)
```

::: {.callout-important title="NA и NULL отвечают на разные вопросы"}
- `NA`: «значение здесь предполагается, но оно неизвестно»
- `NULL`: «значения здесь нет».

Различие станет особенно заметно при работе с векторами, списками и таблицами.
:::

::: {.callout-note collapse="true"}
## Даты и время: доп.материал

Для дат и времени в R используются специальные классы. Класс `Date` представляет календарную дату, а `POSIXct` -- конкретный момент времени.

```{r}
experiment_date <- as.Date("2026-09-06")
experiment_time <- as.POSIXct(
  "2026-09-06 10:30:00",
  tz = "Europe/Moscow"
)

experiment_date
class(experiment_date)
typeof(experiment_date)

experiment_time
class(experiment_time)
typeof(experiment_time)
```

На базовом уровне эти объекты хранятся как числа. Класс сообщает R, что их нужно показывать и обрабатывать как даты или моменты времени. Подробная работа с датами и временем остаётся отдельной темой.
:::

# Сравнения и логические выражения {#sec-logical}

Сравнение известных значений возвращает `TRUE` или `FALSE`. Если в сравнении участвует `NA`, результат обычно тоже будет `NA`: по неизвестному значению нельзя решить, истинно условие или ложно.

| Оператор | Проверка         | Пример   |
|----------|------------------|----------|
| `==`     | равно            | `5 == 5` |
| `!=`     | не равно         | `5 != 3` |
| `<`      | меньше           | `3 < 5`  |
| `>`      | больше           | `5 > 3`  |
| `<=`     | меньше или равно | `5 <= 5` |
| `>=`     | больше или равно | `5 >= 5` |

```{r}
5 == 5
5 != 3
3 < 5
5 >= 5
```

::: {.callout-warning title="Не забудьте второй знак равенства"}
Для сравнения используют `==`. Один знак `=` связан с присваиванием и именованными аргументами функций.
:::

## Логические операторы

Логические операторы соединяют или изменяют условия.

| Оператор | Смысл | Когда результат `TRUE` |
|------------------------|------------------------|------------------------|
| `!x` | НЕ | когда `x` равно `FALSE` |
| `x & y` | И | когда оба условия истинны |
| <code>x &#124; y</code> | ИЛИ | когда истинно хотя бы одно условие |
| `x && y` | короткое И | когда оба одиночных условия истинны |
| <code>x &#124;&#124; y</code> | короткое ИЛИ | когда истинно хотя бы одно одиночное условие |

```{r}
!TRUE
TRUE & FALSE
TRUE | FALSE

(5 > 3) & (10 < 20)
(5 > 10) | (10 < 20)
```

::: {.callout-important title="Чем отличаются & от && и | от ||"}
`&` и `|` вычисляют обе стороны и используются в том числе для поэлементной работы с наборами значений. `&&` и `||` предназначены для одиночных условий и останавливают вычисление, когда ответ уже известен.

```{r}
FALSE && unknown_value
TRUE || unknown_value
```

Обе строки выполняются без ошибки: в первой ответ уже определён левым `FALSE`, а во второй -- левым `TRUE`. Если заменить `&&` на `&` или `||` на `|`, R попытается вычислить `unknown_value` и сообщит об ошибке. Поэлементную работу рассмотрим вместе с векторами.

В примерах этого занятия используем `&` и `|`. Операторы `&&` и `||` чаще понадобятся позже, в условиях `if` и `while`.
:::

## Приоритет в составных логических выражениях

В выражениях с несколькими группами операторов R соблюдает следующий порядок:

1.  круглые скобки
2.  арифметические операции
3.  сравнения `<`, `<=`, `>`, `>=`, `==`, `!=`
4.  логическое отрицание `!`
5.  логическое И: `&`, `&&`
6.  логическое ИЛИ: `|`, `||`
7.  присваивание.

```{r}
2 + 3 * 4 > 10
!(2 + 3 * 4 == 14)
2 + 3 > 4 & 10 / 2 == 5
```

Сначала выполняется арифметика, а уже затем сравнение. Поэтому первое выражение можно прочитать так:

```r
(2 + (3 * 4)) > 10
```

Диапазон нельзя записать как двойное математическое неравенство:

```r
18 <= age <= 65  # синтаксическая ошибка
```

Каждое сравнение нужно записать отдельно и соединить логическим И:

```r
(age >= 18) & (age <= 65)
```

Оператор `&` выполняется раньше `|`, поэтому следующие выражения дают разные результаты:

```{r}
TRUE | FALSE & FALSE
(TRUE | FALSE) & FALSE
```

Особенно внимательно нужно ставить скобки при отрицании составного условия:

```r
temperature <- 38

!temperature >= 36 & temperature <= 37
```

R сможет прочитать эту запись, но по виду трудно понять, к какой части относится `!`. Явные скобки показывают два разных смысла:

```{r}
temperature <- 38

(!(temperature >= 36)) & (temperature <= 37)
!(temperature >= 36 & temperature <= 37)
```

В первой проверке `!` относится только к условию `temperature >= 36`. Во второй строке скобки сначала объединяют весь допустимый диапазон, и `!` отрицает результат целиком.

Даже когда скобки не обязательны, ими удобно отделять самостоятельные условия:

``` r
(age >= 18) & (age <= 65)
```

## Практика: критерии включения в исследование {.unnumbered .unlisted}

Участника можно включить в исследование, если его возраст находится в диапазоне от 18 до 65 лет включительно, информированное согласие получено и исключающих состояний нет.

Для объединения критериев используйте `&`: такая запись останется пригодной, когда позднее мы применим условие сразу к нескольким участникам.

```{r}
age <- 42
has_consent <- TRUE
has_exclusion_condition <- FALSE
```

1.  Создайте объект `age_is_valid`, проверяющий допустимый возраст.
2.  Создайте объект `is_eligible`, объединяющий все три критерия.
3.  Измените возраст на `70`, повторите проверки и объясните результат.

```{r}
# Проверка возраста


# Итоговая проверка


# Повторная проверка после изменения возраста

```

# Служебный синтаксис {#sec-service-syntax}

## Конец выражения и точка с запятой

Перевод строки завершает синтаксически законченное выражение:

```{r}
x <- 5
y <- 6
x + y
```

Если по синтаксису выражение ещё не закончено, его можно продолжить на следующих строках:

```{r}
total_volume <- sample_count *
  volume_per_sample

round(
  3.14159,
  digits = 2
)
```

Точка с запятой позволяет записать несколько выражений в одной строке:

```{r}
x <- 5; y <- 6; x + y
```

Обе записи работают одинаково. Отдельные строки легче читать и исправлять, поэтому точку с запятой в обычном коде используют редко.

## Фигурные скобки

Фигурные скобки объединяют несколько выражений в один блок:

```{r}
{
  sample_count <- 24
  replicate_count <- 2
  sample_count * replicate_count
}
```

R выполняет выражения по порядку и возвращает результат последнего. Блоки в фигурных скобках понадобятся при изучении условий, циклов и собственных функций.

## Практика: блок выражений {.unnumbered .unlisted}

Создайте блок, который:

1.  сохраняет число образцов `24`
2.  сохраняет объём на один образец `20` мкл
3.  последней строкой вычисляет общий объём.

```{r}

```

## Ошибки и предупреждения

**Ошибка** (*error*) означает, что R не смог вычислить текущее выражение и не получил результат:

```{r}
#| error: true
sqrt("9")
```

**Предупреждение** (*warning*) означает, что R получил результат, но сообщает о возможной проблеме:

```{r}
as.numeric("три")
```

Во втором примере результатом будет `NA`: функцию удалось выполнить, но текст нельзя преобразовать в число. Сообщения R стоит читать с первой строки и проверять на небольшом понятном примере.

## Практика: найдите и исправьте ошибки {.unnumbered .unlisted}

В каждой строке есть ошибка. Определите её, перепишите выражение и затем выполните исправленный вариант.

```{r}
#| eval: false
new value <- 'text"
_x <- 2,14
floor(1.2345 digits = 2)
18 > age > 65
```

## Зарезервированные слова

Некоторые слова имеют специальное значение в синтаксисе R и не могут использоваться как обычные имена объектов.

::: {.callout-warning title="Некоторые зарезервированные слова"}
``` text
if else repeat while function for in next break
TRUE FALSE NULL Inf NaN NA
```

Например, запись `if <- 10` приводит к синтаксической ошибке. Полный список открывается командой `?Reserved`.
:::

------------------------------

::: {.callout-tip title="Если что-то непонятно"}
Если имя функции известно, начните со встроенной справки. Если неизвестно -- сформулируйте нужное действие обычными словами и добавьте к поисковому запросу язык R. Сообщение об ошибке также можно искать по его ключевой части. Найденную идею сначала проверьте на маленьком понятном примере.
:::
