---
title: "Занятие 3. Векторы"
subtitle: "Создание, вычисления и отбор элементов"
lang: ru
format:
  html:
    toc: true
    toc-title: "Содержание"
    code-copy: true
    code-overflow: wrap
    number-sections: true
editor: source
---

# Что такое вектор {#sec-vectors}

**Вектор** -- объект R, в котором хранится упорядоченная последовательность значений. Например, в одном векторе можно сохранить результаты измерения концентрации для нескольких образцов:

```{r}
concentration <- c(12.4, 15.1, 13.8, 14.6)
concentration
```

- Порядок значений сохраняется
- R не сортирует значения автоматически
- Значения могут повторяться

Функция `length()` возвращает длину вектора -- количество хранящихся в нём значений:

```{r}
length(concentration)
```

Даже одно значение в R представлено как вектор длины 1:

```{r}
temperature <- 36.7
length(temperature)
```

## Функция `c()`

Функция `c()` объединяет переданные через запятую значения в вектор:

```{r}
sample_group <- c("control", "treatment", "treatment", "control")
sample_group

quality_check <- c(TRUE, TRUE, FALSE, TRUE)
quality_check
```

:::{.callout-note title="Замечание"}
Видно, что в векторах можно хранить разные виды данных: числа, текст, логические значения и т.д. Чуть позже мы разберём, как это связано с типом самого вектора.
:::

Внутри `c()` можно указать и другие созданные векторы:

```{r}
c(1, c(2, 3), c(4, 5))
```


```{r}
morning <- c(12.4, 15.1)
evening <- c(13.8, 14.6)

all_measurements <- c(morning, evening)
all_measurements
```

`morning` и `evening` не остаются отдельными векторами внутри `all_measurements`: их **элементы последовательно соединяются в один вектор**.

::: {.callout-note title="Почему функция называется c()"}
Название `c()` -- сокращение от *combine*.
:::

## Другие способы удобно создавать векторы

Иногда не обязательно перечислять каждый элемент вручную!

### Оператор `:`

С помощью `:` можно создать последовательность чисел с шагом 1 при возрастании или −1 при убывании. Границы последовательности не обязаны быть целыми.

```{r}
1:6
6:1
-2:2
c(1:3, 2:4)
```

### Функция `seq()`

`seq()` (от *sequence*) используют когда:

- Нужен шаг не равный `1`  

```{r}
seq(from = 0, to = 20, by = 5)
```

- Нужно заданное кол-во элементов

```{r}
seq(from = 0, to = 1, length.out = 5)
```

### Функция `rep()`

Функция `rep()` (от *repeat*) создаёт вектор с повторяющимися элементами 

- Аргумент `times` -- число повторений вектора целиком, 
```{r}
rep(c("control", "treatment"), times = 3)
```

- `each` -- число повторений **каждого** элемента вектора:
```{r}
rep(c("control", "treatment"), each = 3)
```

:::{.callout-note title='Аргументы' collapse=true}
| Вызов | Результат |
|---|---|
| `rep(c("A", "B"), times = 3)` | `A B A B A B` |
| `rep(c("A", "B"), each = 3)` | `A A A B B B` |
:::

----------------------------

**ИТОГ: Основные способы создания векторов**

| Способ | Когда удобен | Пример |
|---|---|---|
| `c()` | перечислить или объединить значения | `c(2, 5, 8)` |
| `:` | получить целые числа с шагом 1 | `1:5` |
| `seq()` | задать границы, шаг или длину | `seq(0, 10, by = 2)` |
| `rep()` | повторить значения | `rep(c("A", "B"), each = 2)` |

# Тип вектора {#sec-type}

**Важное свойство вектора -- все элементы имеют один общий тип**. 

Если вектор хранит `character` элементы, тип всего вектора -- `character`, и так же для других типов.

| Тип вектора | Что хранит | Пример |
|---|---|---|
| `logical` | логические значения | `c(TRUE, FALSE)` |
| `integer` | целые числа | `c(1L, 2L)` |
| `double` | обычные числа | `c(1, 2.5)` |
| `character` | текст | `c("A", 'B')` |

```{r}
typeof(c(1.5, 2.0, 4.2))
typeof(c("control", "sample", "sample"))
```

- Функции `is.logical()`, `is.integer()`, `is.double()` и `is.character()` могут проверять тип вектора:

```{r}
is.logical(c(TRUE, FALSE))
is.double(c(1.5, 2.0, 4.2))
```

## Приведение типов

Если попробовать написать в `c()` значения **разных типов**, то R приведёт их к **общему типу**, способному представить все переданные значения:

```{r}
c(TRUE, 2)
c(1L, 2.5)
c(TRUE, 2, "sample")
```

Направление приведения можно представить так:

> `logical` → `integer` → `double` → `character`

:::{.callout-important title="Обобщаемость типов"}
Элементы каждого типа могут быть представлены в виде значений любого типа, который правее в схеме.

Например, `double` может хранить и 2, и 2.5, а `character` может записать их в виде текста. Это **неявное приведение типов**: R выполняет его автоматически.

```{r}
typeof(c(TRUE, 2, "sample"))
```
:::

::: {.callout-warning title="Одна строка изменяет весь вектор"}

Бывает, что пропущенные значения могут быть представлены текстом:

```{r}
measurements <- c(12.4, 15.1, "нет измерения")
measurements
```

*Тогда весь вектор становится текстовым!*

Для неизвестного измерения нужно использовать `NA`, а не текстовую пометку. **`NA` обозначает отсутствие значения и оставляет тип вектора прежним**

```{r}
typeof(c(12.4, 15.1, NA))
typeof(c("control", NA))
```
:::

- Функции `as.logical()`, `as.integer()`, `as.double()` и `as.character()` выполняют явное преобразование типов.

## Задание: план эксперимента {.unnumbered .unlisted}

В эксперименте используют концентрации 0, 5, 10, 15 и 20 мкмоль/л. Каждую концентрацию испытывают на трёх образцах.

1.  Создайте вектор `concentration` с помощью `seq()`.
2.  Создайте `concentration_repeated`, в котором каждая концентрация повторяется три раза.
3.  Создайте текстовый вектор `sample_group`, в котором по три раза повторяются названия пяти групп: `"C0"`, `"C5"`, `"C10"`, `"C15"` и `"C20"`.
4.  Проверьте длину и тип обоих длинных векторов.
5.  С помощью `c()` объедините `concentration_repeated` со строкой `"control"`, сохраните результат и проверьте его тип. Объясните, что произошло.


```{r}




```

# Векторизованные вычисления {#sec-vectorization}

**Одно из важнейших свойств векторов и языка R** -- возможность выполнять вычисления сразу для целой серии наблюдений. Не нужно повторять одну и ту же операцию для каждого элемента. 

**Такое свойство называется __векторизованность__**.

- Арифметическая операция применяется к каждому элементу:

```{r}
signal <- c(10, 20, 30, 40)

signal * 2
signal / 10
```

- Можно выполнить операцию и с векторами одинаковой длины. Тогда друг с другом взаимодействуют элементы на одинаковых позициях:

```{r}
signal <- c(10, 20, 30, 40)
background <- c(1, 2, 1, 3)

signal - background
```

- Оба вида операций могут сочетаться:

```{r}
height <- c(1.80, 1.70, 1.75, 1.96)
weight <- c(120, 80, 90, 59)

bmi <- weight / height ^ 2
bmi
```

Результат такого вычисления -- **новый вектор той же длины**.

## Функции для работы с числовыми векторами

Некоторые функции применяются к каждому элементу вектора. 

- `round()` округляет каждое значение и возвращает вектор той же длины:

```{r}
round(bmi, digits = 1)
```

Другие функции используют сразу все значения и вычисляют сводную характеристику вектора:

```{r}
length(bmi) # Длина вектора
sum(bmi)  # Сумма элементов
mean(bmi) # Среднее значение
median(bmi) # Медиана
min(bmi) # Минимальное значение
max(bmi) # Максимальное значение
range(bmi) # [min - max] 
```

::: {.callout-note title="Не все функции вычисляют одно значение"}
`mean()`, `min()` и `max()` возвращают по одному. `range()` возвращает вектор длины 2: наименьшее и наибольшее значения.
:::

## Ресайклинг

**Векторы, между которыми происходит операция, не всегда имеют одинаковую длину.** 

Если один вектор короче, то R может **"повторять"** его, пока длины не совпадут. Это правило называется **ресайклингом**.

### Вычитание одного числа из вектора. 

Значение `2` повторяется для каждого элемента вектора `measurement`:

```{r}
measurement <- c(10, 20, 30, 40)
measurement - 2
```

<table class="table table-bordered text-center">
<thead><tr><th>Шаг / номер элемента</th><th>1</th><th>2</th><th>3</th><th>4</th></tr></thead>
<tbody>
<tr><th>Исходное измерение</th><td>10</td><td>20</td><td>30</td><td>40</td></tr>
<tr><th>Вычитаемый фон</th><td>2</td><td>2</td><td>2</td><td>2</td></tr>
<tr><th>Исправленное измерение</th><td>8</td><td>18</td><td>28</td><td>38</td></tr>
</tbody>
</table>

### Короткий вектор содержит несколько значений. 

Тут `c(1, 2)` повторяется дважды:

```{r}
measurement + c(1, 2)
```

<table class="table table-bordered text-center">
<thead><tr><th>Вектор / номер элемента</th><th>1</th><th>2</th><th>3</th><th>4</th></tr></thead>
<tbody>
<tr><th><code>measurement</code></th><td>10</td><td>20</td><td>30</td><td>40</td></tr>
<tr><th><code>c(1, 2)</code></th><td>1</td><td>2</td><td>1</td><td>2</td></tr>
<tr><th>Сумма</th><td>11</td><td>22</td><td>31</td><td>42</td></tr>
</tbody>
</table>

### Длина одного вектора не кратна длине другого

Тогда R всё равно вычисляет результат, но выдаёт предупреждение:

```{r}
measurement + c(1, 2, 3)
```

<table class="table table-bordered text-center">
<thead><tr><th>Вектор / номер элемента</th><th>1</th><th>2</th><th>3</th><th>4</th></tr></thead>
<tbody>
<tr><th><code>measurement</code></th><td>10</td><td>20</td><td>30</td><td>40</td></tr>
<tr><th><code>c(1, 2, 3)</code></th><td>1</td><td>2</td><td>3</td><td><strong>1 (повтор)</strong></td></tr>
<tr><th>Сумма</th><td>11</td><td>22</td><td>33</td><td>41</td></tr>
</tbody>
</table>

::: {.callout-warning title="Несовместимые длины могут дать правдоподобный результат"}
Предупреждение не останавливает вычисление. Поэтому ошибочный результат может оказаться похожим на правильный. Если ресайклинг не был запланирован, проверьте длины векторов с помощью `length()`.
:::

## Задание: фоновая поправка {.unnumbered .unlisted}

Шесть образцов поочерёдно измерили на двух каналах прибора: A, B, A, B, A, B. Измеренные сигналы равны 0.42, 0.51, 0.63, 0.48, 0.70 и 0.59. Фон канала A равен 0.04, а фон канала B -- 0.06.

1.  Сохраните сигналы в `signal`, а два фоновых значения -- в `background`.
2.  Вычтите соответствующий фон из каждого сигнала и сохраните результат в `corrected_signal`.
3.  Умножьте все исправленные сигналы на коэффициент 10.
4.  Округлите результаты до одного знака после десятичной точки.
5.  Рассчитайте среднее и диапазон исправленных сигналов.

```{r}




```

# Индексирование {#sec-indexing}

**Иногда нужен не весь вектор, а одно или несколько значений.**

Каждый элемент в векторе имеет порядковый номер -- **индекс**. Зная индекс нужных элементов, можно выбрать их из вектора. 

:::{.callout-important title="Запомните!"}
**В R индексация начинается с 1!!!**
:::

<table class="table table-bordered text-center">
<thead><tr><th>Индекс</th><th>1</th><th>2</th><th>3</th><th>4</th><th>5</th></tr></thead>
<tbody><tr><th>Значение</th><td>12.4</td><td>15.1</td><td>13.8</td><td>14.6</td><td>11.9</td></tr></tbody>
</table>

```{r}
protein_concentration <- c(12.4, 15.1, 13.8, 14.6, 11.9)
```

Для выбора элемента по индексу:   

-  Пишем название вектора  
-  **Приписываем рядом квадратные скобки** `[]`  
-  Пишем внутри `[]` **вектор нужных индексов** (или один индекс)  

```{r}
protein_concentration[1]
protein_concentration[c(2, 4)]
protein_concentration[2:4]
```

::: {.callout-important title="Напоминалка: Круглые и квадратные скобки"}
Круглые скобки вызывают функцию: `mean(x)`. Квадратные скобки выбирают часть объекта: `x[2]`.
:::

- Индексы задают не только набор, но и **порядок результата** (*один индекс можно указать несколько раз!*):

```{r}
protein_concentration[c(5, 1, 3)]
protein_concentration[c(2, 2, 4)]
```

- Отрицательные индексы исключают указанные позиции:

```{r}
protein_concentration[-3]
protein_concentration[c(-2, -4)]
```

::: {.callout-warning title="Положительные и отрицательные индексы нельзя смешивать"}
`x[c(1, -2)]` не может одновременно означать «взять первый» и «исключить второй». R вернёт ошибку.
:::

- Если индекс выходит за границы вектора, то на этой позиции нет значения:

```{r}
protein_concentration[7]
```

::: {.callout-warning title="Индекс за границей не вызывает ошибку"}
R возвращает `NA`. **Поэтому опечатка в индексе может не остановить код**, а незаметно дать пропущенное значение.
:::

## Изменение элементов

**Индексирование можно использовать и чтобы изменять элементы в векторе**

```{r}
measurements <- c(4.2, 5.1, 99, 6.0)

measurements[3] <- 5.4
measurements

measurements[c(2, 4)] <- c(5.0, 6.1)
measurements
```

## Именованный вектор

Позиция не всегда помогает понять, к кому или к чему относится значение. На помощь приходят **именованные векторы, где каждому значению вектора присвоено имя**.

- Элементам вектора можно дать имена при создании:

```{r}
height <- c(Anna = 168, Boris = 181, Elena = 174, Pavel = 177)
height
```

- Можно сначала создать вектор, а затем присвоить его элементам вектор имён:

```{r}
height <- c(168, 181, 174, 177)
names(height) <- c("Anna", "Boris", "Elena", "Pavel")

height
names(height)
```

::: {.callout-note title="names()"}
`names(height)` возвращает имена, а `names(height) <- ...` присваивает их. 
:::

- Теперь именованный элемент **можно извлечь по имени** или по позиции:

```{r}
height[c("Anna", "Pavel")]
height[3]
```

::: {.callout-warning title="Когда одного именованного вектора становится мало"}
Именованный вектор удобен, пока для каждого объекта нужно хранить одну характеристику. Если для студентов добавить возраст, группу и результат теста, понадобятся несколько связанных векторов, которые придётся изменять и переставлять согласованно. Позднее мы познакомимся со структурами, которые удобнее хранят такие табличные данные.
:::

## Задание: исправляем измерения {.unnumbered .unlisted}

Вектор `ph` содержит результаты измерения pH шести образцов. Значение четвёртого образца внесено неверно: вместо 7.3 записано 73.

```{r}
ph <- c(7.1, 6.8, 7.0, 73, 7.2, 6.9)
sample_id <- c("S1", "S2", "S3", "S4", "S5", "S6")
```

1.  Извлеките первое, третье и пятое измерения.
2.  Покажите все измерения, кроме второго.
3.  Исправьте четвёртое значение.
4.  Присвойте элементам `ph` имена из `sample_id`.
5.  Извлеките pH образца `S5` по имени.
6.  Найдите максимальный pH
<!-- его позицию с помощью `which.max()` и имя соответствующего образца. -->

```{r}




```

# Сортировка значений {#sec-ordering}

**Элементы в векторе можно упорядочивать по их значению.**

Для этого удобны функции `sort()` и `order()`, которые несмотря на схожесть названий решают разные задачи.

```{r}
signal <- c(0.72, 0.31, 0.56, 0.44, 0.83)

sort(signal)
sort(signal, decreasing = TRUE)
order(signal)
```

- `sort(signal)` возвращает значения, расположенные по возрастанию.
- `sort(signal, decreasing = TRUE)` возвращает значения по убыванию.
- `order(signal)` возвращает индексы: в каком порядке нужно взять исходные элементы.

Эти два выражения ниже дают одинаковый результат:

```{r}
sort(signal)
signal[order(signal)]
```

::: {.callout-important title="order() возвращает не значения, а индексы"}
Индексы из `order()` можно применить не только к самому `signal`, но и к другому связанному вектору. Так можно одинаково переставить измерения и имена образцов.

Отсортируем студентов по росту:
```{r}
students_height <- c(168, 181, 174, 177)
students_names <- c("Anna", "Boris", "Elena", "Pavel")

students_order <- order(students_height)
students_names[students_order]
```

:::

## Задание: образцы по возрастанию сигнала {.unnumbered .unlisted}

Идентификаторы образцов и их сигналы хранятся в двух векторах. Значения на одинаковых позициях относятся к одному образцу.

```{r}
sample_id <- c("S1", "S2", "S3", "S4", "S5")
signal <- c(0.72, 0.31, 0.56, 0.44, 0.83)
```

1.  Отсортируйте сигналы по возрастанию.
2.  Сохраните индексы, которые упорядочивают сигнал, в объект `signal_order`.
3.  Используйте `signal_order`, чтобы расположить `sample_id` и `signal` в одинаковом порядке.
4.  Присвойте элементам `signal` имена из `sample_id` и отсортируйте именованный вектор по убыванию.
5.  Найдите максимальный сигнал
<!-- , его позицию с помощью `which.max()` и имя соответствующего образца. -->

```{r}




```

# Логические векторы {#sec-logical-vectors}

Для векторов подходят те же операторы сравнения и логические операторы: `>`, `>=`, `<`, `<=`, `==`, `!=`, `&`, `|` и `!`. 

- **Операция выполняется для каждого элемента, поэтому результатом становится логический вектор той же длины:**

```{r}
temperature <- c(36.4, 37.1, 38.2, 36.8)
temperature >= 37
```

Каждое `TRUE` или `FALSE` относится к значению на той же позиции.

- Условия тоже можно объединять

```{r}
is_normal <- (temperature >= 36.5) & (temperature <= 37.2)
is_normal

is_fever <- temperature > 38 | temperature < 36
!is_fever
```

- Логический вектор можно использовать и при сравнении текста:

```{r}
group <- c("control", "treatment", "control", "placebo")
group == "control"
```

## Логическое индексирование

**Логический вектор можно поместить внутрь квадратных скобок `[]`, чтобы отфильтровать элементы.**

Такой логический вектор часто называют **маской**: `TRUE` оставляет элемент на данной позиции, а `FALSE` его не пропускает.

```{r}
measurements <- c(4.2, 8.1, 3.7, 6.4)
is_high <- measurements >= 5 # маска

is_high # маска
measurements[is_high]
```

<table class="table table-bordered text-center">
<thead><tr><th>Позиция</th><th>1</th><th>2</th><th>3</th><th>4</th></tr></thead>
<tbody>
<tr><th>Исходный вектор</th><td>4.2</td><td>8.1</td><td>3.7</td><td>6.4</td></tr>
<tr><th>Проверка <code>&gt;= 5</code> (маска)</th><td><code>FALSE</code></td><td><code>TRUE</code></td><td><code>FALSE</code></td><td><code>TRUE</code></td></tr>
<tr><th>Действие</th><td>не брать</td><td><strong>взять</strong></td><td>не брать</td><td><strong>взять</strong></td></tr>
<tr><th>Результат</th><td>--</td><td><strong>8.1</strong></td><td>--</td><td><strong>6.4</strong></td></tr>
</tbody>
</table>

> Второе значение 8.1 проходит проверку, поэтому второй элемент попадает в результат. Первый не проходит проверку и не отбирается.

- То же действие можно записать одной строкой:

```{r}
measurements[measurements >= 5]
```

- Одна маска может отбирать связанные элементы из нескольких векторов:

```{r}
student_name <- c("Daniel", "Sasha", "Robert", "Alice")
age <- c(15, 32, 18, 8)

is_adult <- age >= 18 # Маска
```


```{r}
student_name[is_adult]
age[is_adult]
```

::: {.callout-warning title="Маска должна соответствовать исходному вектору"}
Обычно длина маски должна совпадать с длиной отбираемого вектора. Более короткая логическая маска будет повторена по правилу ресайклинга. **Это может незаметно отобрать не те значения**.
:::

::: {.callout-note title="Логическое индексирование можно поместить слева от присваивания" collapse=true}

Тогда заменяются все элементы, удовлетворяющие условию:

```{r}
measurements <- c(4.2, 8.1, 3.7, 6.4)
measurements[measurements < 4] <- NA
measurements
```
:::

- Функция `which()` превращает логическую маску в индексы тех позиций, где стоит `TRUE`:

```{r}
is_high <- c(FALSE, TRUE, FALSE, TRUE)
which(is_high)
```

::: {.callout-note title="Как найти имя, связанное с максимальным значением" collapse=true}
Имя студента с наибольшим ростом можно найти поэтапно:

```{r}
max(height)
which.max(height)
names(height)[which.max(height)]
```

`which.max(height)` возвращает позицию первого максимального значения. Затем эта позиция используется для извлечения имени.
:::

## Функции для логических векторов

**В арифметических вычислениях `TRUE` преобразуется в 1, а `FALSE` -- в 0**. 

- Поэтому `sum()` считает количество `TRUE`:

```{r}
quality_check <- c(TRUE, FALSE, TRUE, FALSE, TRUE, TRUE)

sum(quality_check)
```

- А `mean()` считает долю `TRUE`

```{r}
mean(quality_check)
```

- `any()` проверяет, есть ли хотя бы один `TRUE`:

```{r}
any(quality_check)
```

- `all()` -- все ли элементы равны `TRUE`

```{r}
all(quality_check)
```

## Задание: контроль качества {.unnumbered .unlisted}

Допустимый диапазон концентрации калибровочного раствора составляет от 95 до 105 мг/л включительно.

```{r}
sample_id <- c("S1", "S2", "S3", "S4", "S5", "S6")
calibration <- c(98, 107, 101, 94, 105, 99)
```

1.  Создайте логический вектор `is_valid`, показывающий, какие измерения попадают в диапазон.
2.  Извлеките значения и имена образцов, прошедших контроль.
3.  Извлеките значения и имена образцов, не прошедших контроль.
4.  Посчитайте число и долю прошедших контроль образцов.
5.  Проверьте, прошли ли контроль все образцы и есть ли хотя бы один прошедший.
6.  Замените не прошедшие контроль значения на `NA`.

```{r}




```

------

## Оператор `%in%`

**Иногда нужно проверить, входят ли значения вектора в заданный набор.**

Оператор `%in%` возвращает для каждого элемента слева, найден ли он среди значений справа:

```{r}
sample_group <- c("control", "treated", "placebo", "treated", "excluded")
allowed_group <- c("control", "placebo")

sample_group %in% allowed_group
```

- Удобно использовать для логического индексирования

```{r}
sample_group[sample_group %in% allowed_group]
```

::: {.callout-warning title="Не путайте == и %in%"}
Выражение `sample_group == c("control", "placebo")` попарно сравнивает два вектора (*учитывая ресайклинг*). 

Результат может выглядеть правдоподобно, но это не проверка принадлежности элементов набору, для которой нужен `%in%`.
:::

## Повторяющиеся и уникальные значения

- Функция `unique()` возвращает вектор уникальных значений, сохраняя порядок их первого появления:

```{r}
sample_id <- c("S01", "S02", "S03", "S02", "S04", "S01")
unique(sample_id)
```

- Функция `duplicated()` возвращает логическую маску, где `FALSE` значит, что значение встретилось впервые, а `TRUE` -- что оно уже появлялось раньше:

```{r}
duplicated(sample_id)
```

- *Удобно для поиска дубликатов*

```{r}
sample_id[duplicated(sample_id)]
```

::: {.callout-warning title="duplicated() не отмечает первое появление"}
Для `c("A", "A")` результатом будет `c(FALSE, TRUE)`. Функция отмечает второе и последующие появления уже встречавшегося значения.
:::

## Пропущенные значения

**Пропущенное значение обозначают `NA`**. 

- Функция `is.na()` показывает, какие элементы вектора пропущены:

```{r}
measurements <- c(4.2, NA, 5.7, 6.3)

is.na(measurements)
```

::: {.callout-warning title="NA нельзя искать с помощью =="}
Выражение `measurements == NA` не проверяет наличие пропусков. Для этого используют `is.na(measurements)`.
:::

- Если пропуск участвует в вычислении, результат обычно тоже неизвестен:

```{r}
mean(measurements)
```

**У подобных функций есть аргумент `na.rm = TRUE`** (по умолчанию `FALSE`), который сообщает функции, что перед вычислением пропущенные значения нужно исключить:

```{r}
mean(measurements, na.rm = TRUE)
```

::: {.callout-important title="Как na.rm = TRUE влияет на среднее"}
Без `na.rm = TRUE` функция `mean()` возвращает `NA`: среднее неизвестно, если среди исходных значений есть пропуск. 

С `na.rm = TRUE` среднее считается только по трём известным значениям, то есть **количество участвующих в расчёте элементов уменьшается**. 

Сам исходный вектор не меняется, и `NA` остаётся внутри `measurements`.
:::

## Задание: проверка идентификаторов и измерений {.unnumbered .unlisted}

После объединения двух файлов в списке образцов появились повторы, а в части измерений есть пропуски.

```{r}
sample_id <- c("S01", "S02", "S03", "S04", "S03", "S05", "S06", "S02")
concentration <- c(18.2, 21.4, NA, 19.7, 24.1, 17.9, NA, 20.3)
```

1.  Получите вектор уникальных идентификаторов.
2.  Найдите повторные появления идентификаторов.
3.  С помощью `is.na()` проверьте, какие измерения пропущены.
4.  Рассчитайте среднюю концентрацию сначала обычным способом, а затем с `na.rm = TRUE`. Объясните различие результатов.

```{r}




```
