---
title: "Занятие 3. Векторы"
subtitle: "Создание, вычисления и отбор элементов"
lang: ru
format:
  html:
    toc: true
    toc-title: "Содержание"
    code-copy: true
    code-overflow: wrap
    number-sections: true
editor: source
---

# Что такое вектор {#sec-vectors}

**Вектор** -- объект R, в котором хранится упорядоченная последовательность значений. Например, в одном векторе можно сохранить результаты измерения концентрации для нескольких образцов:

```{r}
concentration <- c(12.4, 15.1, 13.8, 14.6)
concentration
```

- Порядок значений сохраняется
- R не сортирует значения автоматически
- Значения могут повторяться

Функция `length()` возвращает длину вектора -- количество хранящихся в нём значений:

```{r}
length(concentration)
```

Даже одно значение в R представлено как вектор длины 1:

```{r}
temperature <- 36.7
length(temperature)
```

## Функция `c()`

Функция `c()` объединяет переданные через запятую значения в вектор:

```{r}
sample_group <- c("control", "treatment", "treatment", "control")
sample_group

quality_check <- c(TRUE, TRUE, FALSE, TRUE)
quality_check
```

::: {.callout-note title="Замечание"}
Видно, что в векторах можно хранить разные виды данных: числа, текст, логические значения и т.д. Чуть позже мы разберём, как это связано с типом самого вектора.
:::

Внутри `c()` можно указать и другие созданные векторы:

```{r}
c(1, c(2, 3), c(4, 5))
```

```{r}
morning <- c(12.4, 15.1)
evening <- c(13.8, 14.6)

all_measurements <- c(morning, evening)
all_measurements
```

`morning` и `evening` не остаются отдельными векторами внутри `all_measurements`: их **элементы последовательно соединяются в один вектор**.

::: {.callout-note title="Почему функция называется c()"}
Название `c()` -- сокращение от *combine*.
:::

## Другие способы удобно создавать векторы

Иногда не обязательно перечислять каждый элемент вручную!

### Оператор `:`

С помощью `:` можно создать последовательность чисел с шагом 1 при возрастании или −1 при убывании. Границы последовательности не обязаны быть целыми.

```{r}
1:6
6:1
-2:2
c(1:3, 2:4)
```

### Функция `seq()`

`seq()` (от *sequence*) используют когда:

- Нужен шаг не равный `1`

```{r}
seq(from = 0, to = 20, by = 5)
```

- Нужно заданное кол-во элементов

```{r}
seq(from = 0, to = 1, length.out = 5)
```

### Функция `rep()`

Функция `rep()` (от *repeat*) создаёт вектор с повторяющимися элементами

- Аргумент `times` -- число повторений вектора целиком,

```{r}
rep(c("control", "treatment"), times = 3)
```

- `each` -- число повторений **каждого** элемента вектора:

```{r}
rep(c("control", "treatment"), each = 3)
```

::: {.callout-note title="Аргументы" collapse="true"}
| Вызов                         | Результат     |
|-------------------------------|---------------|
| `rep(c("A", "B"), times = 3)` | `A B A B A B` |
| `rep(c("A", "B"), each = 3)`  | `A A A B B B` |
:::

------------------------------------------------------------------------

**ИТОГ: Основные способы создания векторов**

| Способ  | Когда удобен                        | Пример                       |
|---------|-------------------------------------|------------------------------|
| `c()`   | перечислить или объединить значения | `c(2, 5, 8)`                 |
| `:`     | получить целые числа с шагом 1      | `1:5`                        |
| `seq()` | задать границы, шаг или длину       | `seq(0, 10, by = 2)`         |
| `rep()` | повторить значения                  | `rep(c("A", "B"), each = 2)` |

# Тип вектора {#sec-type}

**Важное свойство вектора -- все элементы имеют один общий тип**.

Если вектор хранит `character` элементы, тип всего вектора -- `character`, и так же для других типов.

| Тип вектора | Что хранит          | Пример           |
|-------------|---------------------|------------------|
| `logical`   | логические значения | `c(TRUE, FALSE)` |
| `integer`   | целые числа         | `c(1L, 2L)`      |
| `double`    | обычные числа       | `c(1, 2.5)`      |
| `character` | текст               | `c("A", 'B')`    |

```{r}
typeof(c(1.5, 2.0, 4.2))
typeof(c("control", "sample", "sample"))
```

- Функции `is.logical()`, `is.integer()`, `is.double()` и `is.character()` могут проверять тип вектора:

```{r}
is.logical(c(TRUE, FALSE))
is.double(c(1.5, 2.0, 4.2))
```

## Приведение типов

Если попробовать написать в `c()` значения **разных типов**, то R приведёт их к **общему типу**, способному представить все переданные значения:

```{r}
c(TRUE, 2)
c(1L, 2.5)
c(TRUE, 2, "sample")
```

Направление приведения можно представить так:

> `logical` → `integer` → `double` → `character`

::: {.callout-important title="Обобщаемость типов"}
Элементы каждого типа могут быть представлены в виде значений любого типа, который правее в схеме.

Например, `double` может хранить и 2, и 2.5, а `character` может записать их в виде текста. Это **неявное приведение типов**: R выполняет его автоматически.

```{r}
typeof(c(TRUE, 2, "sample"))
```
:::

::: {.callout-warning title="Одна строка изменяет весь вектор"}
Бывает, что пропущенные значения могут быть представлены текстом:

```{r}
measurements <- c(12.4, 15.1, "нет измерения")
measurements
```

*Тогда весь вектор становится текстовым!*

Для неизвестного измерения нужно использовать `NA`, а не текстовую пометку. **`NA` обозначает отсутствие значения и оставляет тип вектора прежним**

```{r}
typeof(c(12.4, 15.1, NA))
typeof(c("control", NA))
```
:::

- Функции `as.logical()`, `as.integer()`, `as.double()` и `as.character()` выполняют явное преобразование типов.

## Задание: план эксперимента {.unnumbered .unlisted}

В эксперименте используют концентрации 0, 5, 10, 15 и 20 мкмоль/л. Каждую концентрацию испытывают на трёх образцах.

1.  Создайте вектор `concentration` с помощью `seq()`.
2.  Создайте `concentration_repeated`, в котором каждая концентрация повторяется три раза.
3.  Создайте текстовый вектор `sample_group`, в котором по три раза повторяются названия пяти групп: `"C0"`, `"C5"`, `"C10"`, `"C15"` и `"C20"`.
4.  Проверьте длину и тип обоих длинных векторов.
5.  С помощью `c()` объедините `concentration_repeated` со строкой `"control"`, сохраните результат и проверьте его тип. Объясните, что произошло.

```{r}




```

# Векторизованные вычисления {#sec-vectorization}

**Одно из важнейших свойств векторов и языка R** -- возможность выполнять вычисления сразу для целой серии наблюдений. Не нужно повторять одну и ту же операцию для каждого элемента.

**Такое свойство называется векторизованность**.

- Арифметическая операция применяется к каждому элементу:

```{r}
signal <- c(10, 20, 30, 40)

signal * 2
signal / 10
```

- Можно выполнить операцию и с векторами одинаковой длины. Тогда друг с другом взаимодействуют элементы на одинаковых позициях:

```{r}
signal <- c(10, 20, 30, 40)
background <- c(1, 2, 1, 3)

signal - background
```

- Оба вида операций могут сочетаться:

```{r}
height <- c(1.80, 1.70, 1.75, 1.96)
weight <- c(120, 80, 90, 59)

bmi <- weight / height ^ 2
bmi
```

Результат такого вычисления -- **новый вектор той же длины**.

## Функции для работы с числовыми векторами

Некоторые функции применяются к каждому элементу вектора.

- `round()` округляет каждое значение и возвращает вектор той же длины:

```{r}
round(bmi, digits = 1)
```

Другие функции используют сразу все значения и вычисляют сводную характеристику вектора:

```{r}
length(bmi) # Длина вектора
sum(bmi)  # Сумма элементов
mean(bmi) # Среднее значение
median(bmi) # Медиана
min(bmi) # Минимальное значение
max(bmi) # Максимальное значение
range(bmi) # [min - max] 
```

::: {.callout-note title="Не все функции вычисляют одно значение"}
`mean()`, `min()` и `max()` возвращают по одному. `range()` возвращает вектор длины 2: наименьшее и наибольшее значения.
:::

## Ресайклинг

**Векторы, между которыми происходит операция, не всегда имеют одинаковую длину.**

Если один вектор короче, то R может **"повторять"** его, пока длины не совпадут. Это правило называется **ресайклингом**.

### Вычитание одного числа из вектора.

Значение `2` повторяется для каждого элемента вектора `measurement`:

```{r}
measurement <- c(10, 20, 30, 40)
measurement - 2
```

+------------------------+----+----+----+----+
| Шаг / номер элемента   | 1  | 2  | 3  | 4  |
+========================+====+====+====+====+
| Исходное измерение     | 10 | 20 | 30 | 40 |
+------------------------+----+----+----+----+
| Вычитаемый фон         | 2  | 2  | 2  | 2  |
+------------------------+----+----+----+----+
| Исправленное измерение | 8  | 18 | 28 | 38 |
+------------------------+----+----+----+----+

### Короткий вектор содержит несколько значений.

Тут `c(1, 2)` повторяется дважды:

```{r}
measurement + c(1, 2)
```

+-------------------------+----+----+----+----+
| Вектор / номер элемента | 1  | 2  | 3  | 4  |
+=========================+====+====+====+====+
| `measurement`           | 10 | 20 | 30 | 40 |
+-------------------------+----+----+----+----+
| `c(1, 2)`               | 1  | 2  | 1  | 2  |
+-------------------------+----+----+----+----+
| Сумма                   | 11 | 22 | 31 | 42 |
+-------------------------+----+----+----+----+

### Длина одного вектора не кратна длине другого

Тогда R всё равно вычисляет результат, но выдаёт предупреждение:

```{r}
measurement + c(1, 2, 3)
```

+-------------------------+----+----+----+----------------+
| Вектор / номер элемента | 1  | 2  | 3  | 4              |
+=========================+====+====+====+================+
| `measurement`           | 10 | 20 | 30 | 40             |
+-------------------------+----+----+----+----------------+
| `c(1, 2, 3)`            | 1  | 2  | 3  | **1 (повтор)** |
+-------------------------+----+----+----+----------------+
| Сумма                   | 11 | 22 | 33 | 41             |
+-------------------------+----+----+----+----------------+

::: {.callout-warning title="Несовместимые длины могут дать правдоподобный результат"}
Предупреждение не останавливает вычисление. Поэтому ошибочный результат может оказаться похожим на правильный. Если ресайклинг не был запланирован, проверьте длины векторов с помощью `length()`.
:::

## Задание: фоновая поправка {.unnumbered .unlisted}

Шесть образцов поочерёдно измерили на двух каналах прибора: A, B, A, B, A, B. Измеренные сигналы равны 0.42, 0.51, 0.63, 0.48, 0.70 и 0.59. Фон канала A равен 0.04, а фон канала B -- 0.06.

1.  Сохраните сигналы в `signal`, а два фоновых значения -- в `background`.
2.  Вычтите соответствующий фон из каждого сигнала и сохраните результат в `corrected_signal`.
3.  Умножьте все исправленные сигналы на коэффициент 10.
4.  Округлите результаты до одного знака после десятичной точки.
5.  Рассчитайте среднее и диапазон исправленных сигналов.

```{r}




```

# Индексирование {#sec-indexing}

**Иногда нужен не весь вектор, а одно или несколько значений.**

Каждый элемент в векторе имеет порядковый номер -- **индекс**. Зная индекс нужных элементов, можно выбрать их из вектора.

::: {.callout-important title="Запомните!"}
**В R индексация начинается с 1!!!**
:::

+----------+------+------+------+------+------+
| Индекс   | 1    | 2    | 3    | 4    | 5    |
+==========+======+======+======+======+======+
| Значение | 12.4 | 15.1 | 13.8 | 14.6 | 11.9 |
+----------+------+------+------+------+------+

```{r}
protein_concentration <- c(12.4, 15.1, 13.8, 14.6, 11.9)
```

Для выбора элемента по индексу:

- Пишем название вектора\
- **Приписываем рядом квадратные скобки** `[]`\
- Пишем внутри `[]` **вектор нужных индексов** (или один индекс)

```{r}
protein_concentration[1]
protein_concentration[c(2, 4)]
protein_concentration[2:4]
```

::: {.callout-important title="Напоминалка: Круглые и квадратные скобки"}
Круглые скобки вызывают функцию: `mean(x)`. Квадратные скобки выбирают часть объекта: `x[2]`.
:::

- Индексы задают не только набор, но и **порядок результата** (*один индекс можно указать несколько раз!*):

```{r}
protein_concentration[c(5, 1, 3)]
protein_concentration[c(2, 2, 4)]
```

- Отрицательные индексы исключают указанные позиции:

```{r}
protein_concentration[-3]
protein_concentration[c(-2, -4)]
```

::: {.callout-warning title="Положительные и отрицательные индексы нельзя смешивать"}
`x[c(1, -2)]` не может одновременно означать «взять первый» и «исключить второй». R вернёт ошибку.
:::

- Если индекс выходит за границы вектора, то на этой позиции нет значения:

```{r}
protein_concentration[7]
```

::: {.callout-warning title="Индекс за границей не вызывает ошибку"}
R возвращает `NA`. **Поэтому опечатка в индексе может не остановить код**, а незаметно дать пропущенное значение.
:::

## Изменение элементов

**Индексирование можно использовать и чтобы изменять элементы в векторе**

```{r}
measurements <- c(4.2, 5.1, 99, 6.0)

measurements[3] <- 5.4
measurements

measurements[c(2, 4)] <- c(5.0, 6.1)
measurements
```

## Именованный вектор

Позиция не всегда помогает понять, к кому или к чему относится значение. На помощь приходят **именованные векторы, где каждому значению вектора присвоено имя**.

- Элементам вектора можно дать имена при создании:

```{r}
height <- c(Anna = 168, Boris = 181, Elena = 174, Pavel = 177)
height
```

- Можно сначала создать вектор, а затем присвоить его элементам вектор имён:

```{r}
height <- c(168, 181, 174, 177)
names(height) <- c("Anna", "Boris", "Elena", "Pavel")

height
names(height)
```

::: {.callout-note title="names()"}
`names(height)` возвращает имена, а `names(height) <- ...` присваивает их.
:::

- Теперь именованный элемент **можно извлечь по имени** или по позиции:

```{r}
height[c("Anna", "Pavel")]
height[3]
```

::: {.callout-warning title="Когда одного именованного вектора становится мало"}
Именованный вектор удобен, пока для каждого объекта нужно хранить одну характеристику. Если для студентов добавить возраст, группу и результат теста, понадобятся несколько связанных векторов, которые придётся изменять и переставлять согласованно. Позднее мы познакомимся со структурами, которые удобнее хранят такие табличные данные.
:::

## Задание: исправляем измерения {.unnumbered .unlisted}

Вектор `ph` содержит результаты измерения pH шести образцов. Значение четвёртого образца внесено неверно: вместо 7.3 записано 73.

```{r}
ph <- c(7.1, 6.8, 7.0, 73, 7.2, 6.9)
sample_id <- c("S1", "S2", "S3", "S4", "S5", "S6")
```

1.  Извлеките первое, третье и пятое измерения.
2.  Покажите все измерения, кроме второго.
3.  Исправьте четвёртое значение.
4.  Присвойте элементам `ph` имена из `sample_id`.
5.  Извлеките pH образца `S5` по имени.
6.  Найдите максимальный pH <!-- его позицию с помощью `which.max()` и имя соответствующего образца. -->

```{r}




```
