---
title: "Занятие 4. Матрицы, массивы и факторы"
subtitle: "Как хранить разные виды данных до работы с таблицами"
lang: ru
format:
  html:
    toc: true
    toc-title: "Содержание"
    code-copy: true
    code-overflow: wrap
    number-sections: true
editor: source
---

# Матрицы

На прошлом занятии мы работали с **векторами**: у каждого элемента вектора одна позиция. Если у каждого образца есть несколько измерений, данные удобно расположить по двум направлениям. **Матрица** (*matrix*) -- набор значений в строках и столбцах. Как в линейной алгебре, её элемент можно обозначить $a_{ij}$: $i$ указывает строку, $j$ -- столбец. В R все значения матрицы имеют один тип, как и у вектора.

## Как создать матрицу

Пусть строки соответствуют трём образцам, а столбцы -- измерениям **до** и **после** обработки. Функция `matrix()` создаёт матрицу из вектора. Аргумент `nrow` задаёт число строк; по умолчанию значения заполняют столбцы сверху вниз. Поэтому в векторе ниже сначала идут три измерения до обработки, затем три измерения после неё. Сигнал указан в условных единицах.

```{r}
signal_values <- c(0.42, 0.51, 0.63, 0.48, 0.70, 0.59)
signal_matrix <- matrix(signal_values, nrow = 3)
signal_matrix
```

Получилась матрица из трёх строк и двух столбцов. Например, во второй строке стоят измерения второго образца: `0.51` и `0.70`.

::: {.callout-warning title="Порядок исходных значений имеет значение"}
Если значения записаны парами «до, после» для каждого образца, обычное заполнение по столбцам свяжет их не с теми образцами. Для такого порядка укажите `byrow = TRUE`: значения заполнят строки слева направо.

```{r}
matrix(c(0.42, 0.48, 0.51, 0.70, 0.63, 0.59),
       nrow = 3, byrow = TRUE)
```
:::

## Размеры и имена

Знакомая по векторам идея имён работает и здесь. Функции `rownames()` и `colnames()` позволяют задать или получить имена строк и столбцов. Функция `dim()` возвращает два размера матрицы: число строк и столбцов. Если нужен один размер, используйте `nrow()` или `ncol()`.

```{r}
rownames(signal_matrix) <- c("S1", "S2", "S3")
colnames(signal_matrix) <- c("before", "after")

signal_matrix
dim(signal_matrix)
nrow(signal_matrix)
ncol(signal_matrix)
```

`dim(signal_matrix)` показывает `3 2`: три строки и два столбца. Теперь по именам видно, какое значение относится к каждому образцу и моменту времени.

## Выбор и изменение значений

У вектора внутри квадратных скобок мы указывали один индекс. У матрицы их **два**, разделённых запятой: `матрица[строка, столбец]`. Для выбора можно использовать номера или заданные выше имена. Пустое место означает «все строки» или «все столбцы»:

```{r}
signal_matrix[2, 1]
signal_matrix["S2", "after"]
signal_matrix[, "after"]
signal_matrix["S2", ]
```

Первое выражение возвращает сигнал образца `S2` до обработки, второе -- после неё. Третье извлекает все сигналы после обработки, четвёртое -- оба сигнала образца `S2`. Извлечённый столбец можно использовать в расчёте:

```{r}
mean(signal_matrix[, "after"])
```

Для исправления одного измерения координаты ставят слева от присваивания:

```{r}
signal_matrix["S2", "after"] <- 0.68
signal_matrix
```

Здесь изменяется только значение в строке `S2` и столбце `after`.

::: {.callout-warning title="Текст превратит измерения в текст"}
Если добавить идентификаторы как ещё один столбец, числа тоже станут текстом:

```{r}
matrix(c(4.1, 5.0, "B01", "B02"), nrow = 2)
```

Такие значения уже нельзя использовать в числовом расчёте. Имена строк обозначают образцы, сохраняя числовой тип измерений.
:::

## Задание: повторные измерения {.unnumbered .unlisted}

Для четырёх образцов измерили концентрацию дважды. Результаты в мг/л записаны парами для каждого образца: `4.1, 4.4, 5.0, 5.3, 4.8, 5.1, 6.2, 6.4`. Образцы имеют идентификаторы `B01`, `B02`, `B03`, `B04`.

Создайте матрицу `replicates` из четырёх строк так, чтобы каждая пара находилась в одной строке. Назовите строки идентификаторами образцов, а столбцы `first` и `repeat`. Извлеките повторное измерение образца `B03` и вычислите среднюю концентрацию по столбцу `repeat`. После проверки выяснилось, что повторное измерение `B03` должно быть `5.0` мг/л. Исправьте его и пересчитайте среднее.

```{r}

```

# Массивы

У матрицы две координаты. Если для каждого образца есть результаты в два момента времени, полученные двумя методами, нужна третья: образец, время, метод. Такой объект называют **массивом** (*array*). Матрица -- двумерный случай массива. Трёхмерный массив можно представить как стопку матриц; элемент задают тремя индексами $a_{ijk}$. Это похоже на запись многомерных объектов в математике, которые иногда называют тензорами.

Функция `array()` создаёт массив из вектора. В `dim = c(3, 2, 2)` указаны размеры трёх направлений: 3 образца, 2 момента времени и 2 метода. Ниже первый слой содержит сигналы метода `A`, второй -- метода `B`. Внутри слоя строки соответствуют образцам, столбцы -- измерениям до и после обработки. Сигналы указаны в условных единицах.

```{r}
signal_array <- array(
  c(0.42, 0.51, 0.63, 0.48, 0.70, 0.59,
    0.40, 0.49, 0.60, 0.46, 0.67, 0.57),
  dim = c(3, 2, 2)
)

dim(signal_array)
signal_array[, , 2]
signal_array[2, 2, 2]
```

`dim(signal_array)` подтверждает размеры. В `signal_array[, , 2]` выбраны все образцы и оба момента времени для второго метода; последнее выражение возвращает одно измерение по трём координатам: второй образец, после обработки, метод `B`.

# Факторы

До сих пор мы чаще работали с числовыми измерениями: концентрацией, сигналом, pH. Но переменная может обозначать **категорию**, а не число.

| Переменная | Пример значений | Что важно |
|---|---|---|
| Числовая | концентрация: 4.1, 5.0 мг/л | Можно вычислить среднее |
| Категориальная без естественного порядка | группа: контроль, лечение | Можно сравнить группы и подсчитать их численность |
| Категориальная с порядком | качество: низкое, среднее, высокое | Порядок категорий имеет смысл |

Названия групп можно хранить текстовым вектором, но тогда R не знает, какие категории допустимы и как их упорядочить. **Фактор** (*factor*) -- это вектор для категориальных данных с дополнительным набором **уровней** (*levels*). Уровни задают названия категорий и их порядок. Это полезно при подсчёте наблюдений по группам, сортировке и построении графиков. Например, у группы лечения уровни могут быть `control` и `treated`, а у оценки качества -- `low`, `medium` и `high`.

Посмотрим, как сортируется обычный текстовый вектор с оценками качества. Функция `sort()` располагает его значения по алфавиту:

```{r}
quality <- c("medium", "high", "low", "medium", "high")
sort(quality)
```

Алфавитный порядок не отражает порядок качества. Функция `factor()` создаёт фактор из вектора; аргумент `levels` задаёт уровни в нужном порядке. Функция `levels()` показывает этот набор:

```{r}
quality_factor <- factor(
  quality,
  levels = c("low", "medium", "high")
)

quality_factor
levels(quality_factor)
sort(quality_factor)
```

Теперь `sort()` использует порядок уровней. При этом каждый элемент фактора по-прежнему обозначает категорию конкретного образца. Уровни могут включать и категорию, которая не встретилась в данной выборке. Если нужно, чтобы R также разрешал сравнения категорий через `<` и `>`, при создании фактора указывают `ordered = TRUE`; для показанной сортировки это не требуется.

## Задание: порядок доз {.unnumbered .unlisted}

Для пяти образцов записаны группы дозировки: `"high"`, `"low"`, `"medium"`, `"low"`, `"high"`. Создайте фактор `dose_group` с уровнями в порядке `low`, `medium`, `high`. Сравните результат `sort()` для исходного текстового вектора и для фактора. Покажите уровни фактора.

```{r}

```

# Задание: данные исследования {.unnumbered .unlisted}

Для четырёх образцов сохранили группу и сигнал до и после обработки. Значения сигнала даны в условных единицах, попарно для каждого образца.

```{r}
sample_id <- c("S1", "S2", "S3", "S4")
group <- factor(
  c("control", "treated", "control", "treated"),
  levels = c("control", "treated")
)
signal_values <- c(0.41, 0.44, 0.52, 0.58,
                   0.47, 0.49, 0.61, 0.66)
```

1. Создайте матрицу `signal` из четырёх строк. В каждой строке должны стоять измерения одного образца до и после обработки. Назовите строки по `sample_id`, а столбцы `before` и `after`.
2. С помощью одной логической маски извлеките из матрицы сигналы **после** обработки для группы `treated`. Вычислите их среднее.

```{r}

```

Матрица хранит измерения, а фактор -- категории образцов. Чтобы выбирать измерения по группе, нужно следить за соответствием позиций в факторе и строк матрицы. К таблицам, которые связывают такие данные в строках, перейдём на следующем занятии.
