---
title: "Занятие 4. Матрицы, массивы, факторы и списки"
subtitle: "Как хранить разные виды данных до работы с таблицами"
lang: ru
format:
  html:
    toc: true
    toc-title: "Содержание"
    code-copy: true
    code-overflow: wrap
    number-sections: true
editor: source
---

# Матрицы

На прошлом занятии мы работали с **векторами**: у каждого элемента вектора одна позиция. Если у каждого образца есть несколько измерений, данные удобно расположить по двум направлениям. **Матрица** (*matrix*) -- набор значений в строках и столбцах. Как в линейной алгебре, её элемент можно обозначить $a_{ij}$: $i$ указывает строку, $j$ -- столбец. В R все значения матрицы имеют один тип, как и у вектора.

## Как создать матрицу

Пусть строки соответствуют трём образцам, а столбцы -- измерениям **до** и **после** обработки. Функция `matrix()` создаёт матрицу из вектора. Аргумент `nrow` задаёт число строк; по умолчанию значения заполняют столбцы сверху вниз. Поэтому в векторе ниже сначала идут три измерения до обработки, затем три измерения после неё. Сигнал указан в условных единицах.

```{r}
signal_values <- c(0.42, 0.51, 0.63, 0.48, 0.70, 0.59)
signal_matrix <- matrix(signal_values, nrow = 3)
signal_matrix
```

Получилась матрица из трёх строк и двух столбцов. Например, во второй строке стоят измерения второго образца: `0.51` и `0.70`.

::: {.callout-warning title="Порядок исходных значений имеет значение"}
Если значения записаны парами «до, после» для каждого образца, обычное заполнение по столбцам свяжет их не с теми образцами. Для такого порядка укажите `byrow = TRUE`: значения заполнят строки слева направо.

```{r}
matrix(c(0.42, 0.48, 0.51, 0.70, 0.63, 0.59),
       nrow = 3, byrow = TRUE)
```
:::

## Размеры и имена

Знакомая по векторам идея имён работает и здесь. Функции `rownames()` и `colnames()` позволяют задать или получить имена строк и столбцов. Функция `dim()` возвращает два размера матрицы: число строк и столбцов. Если нужен один размер, используйте `nrow()` или `ncol()`.

```{r}
rownames(signal_matrix) <- c("S1", "S2", "S3")
colnames(signal_matrix) <- c("before", "after")

signal_matrix
dim(signal_matrix)
nrow(signal_matrix)
ncol(signal_matrix)
```

`dim(signal_matrix)` показывает `3 2`: три строки и два столбца. Теперь по именам видно, какое значение относится к каждому образцу и моменту времени.

## Выбор и изменение значений

У вектора внутри квадратных скобок мы указывали один индекс. У матрицы их **два**, разделённых запятой: `матрица[строка, столбец]`. Для выбора можно использовать номера или заданные выше имена. Пустое место означает «все строки» или «все столбцы»:

```{r}
signal_matrix[2, 1]
signal_matrix["S2", "after"]
signal_matrix[, "after"]
signal_matrix["S2", ]
```

Первое выражение возвращает сигнал образца `S2` до обработки, второе -- после неё. Третье извлекает все сигналы после обработки, четвёртое -- оба сигнала образца `S2`. Извлечённый столбец можно использовать в расчёте:

```{r}
mean(signal_matrix[, "after"])
```

Для исправления одного измерения координаты ставят слева от присваивания:

```{r}
signal_matrix["S2", "after"] <- 0.68
signal_matrix
```

Здесь изменяется только значение в строке `S2` и столбце `after`.

::: {.callout-warning title="Текст превратит измерения в текст"}
Если добавить идентификаторы как ещё один столбец, числа тоже станут текстом:

```{r}
matrix(c(4.1, 5.0, "B01", "B02"), nrow = 2)
```

Такие значения уже нельзя использовать в числовом расчёте. Имена строк обозначают образцы, сохраняя числовой тип измерений.
:::

## Задание: повторные измерения {.unnumbered .unlisted}

Для четырёх образцов измерили концентрацию дважды. Результаты в мг/л записаны парами для каждого образца: `4.1, 4.4, 5.0, 5.3, 4.8, 5.1, 6.2, 6.4`. Образцы имеют идентификаторы `B01`, `B02`, `B03`, `B04`.

Создайте матрицу `replicates` из четырёх строк так, чтобы каждая пара находилась в одной строке. Назовите строки идентификаторами образцов, а столбцы `first` и `repeat`. Извлеките повторное измерение образца `B03` и вычислите среднюю концентрацию по столбцу `repeat`. После проверки выяснилось, что повторное измерение `B03` должно быть `5.0` мг/л. Исправьте его и пересчитайте среднее.

```{r}

```

# Массивы

У матрицы две координаты. Если для каждого образца есть результаты в два момента времени, полученные двумя методами, нужна третья: образец, время, метод. Такой объект называют **массивом** (*array*). Матрица -- двумерный случай массива. Трёхмерный массив можно представить как стопку матриц; элемент задают тремя индексами $a_{ijk}$. Это похоже на запись многомерных объектов в математике, которые иногда называют тензорами.

Функция `array()` создаёт массив из вектора. В `dim = c(3, 2, 2)` указаны размеры трёх направлений: 3 образца, 2 момента времени и 2 метода. Ниже первый слой содержит сигналы метода `A`, второй -- метода `B`. Внутри слоя строки соответствуют образцам, столбцы -- измерениям до и после обработки. Сигналы указаны в условных единицах.

```{r}
signal_array <- array(
  c(0.42, 0.51, 0.63, 0.48, 0.70, 0.59,
    0.40, 0.49, 0.60, 0.46, 0.67, 0.57),
  dim = c(3, 2, 2)
)

dim(signal_array)
signal_array[, , 2]
signal_array[2, 2, 2]
```

`dim(signal_array)` подтверждает размеры. В `signal_array[, , 2]` выбраны все образцы и оба момента времени для второго метода; последнее выражение возвращает одно измерение по трём координатам: второй образец, после обработки, метод `B`.

# Факторы

До сих пор мы чаще работали с числовыми измерениями: концентрацией, сигналом, pH. Но переменная может обозначать **категорию**, а не число.

| Переменная | Пример значений | Что важно |
|---|---|---|
| Числовая | концентрация: 4.1, 5.0 мг/л | Можно вычислить среднее |
| Категориальная без естественного порядка | группа: контроль, лечение | Можно сравнить группы и подсчитать их численность |
| Категориальная с порядком | качество: низкое, среднее, высокое | Порядок категорий имеет смысл |

Названия групп можно хранить текстовым вектором, но тогда R не знает, какие категории допустимы и как их упорядочить. **Фактор** (*factor*) -- это вектор для категориальных данных с дополнительным набором **уровней** (*levels*). Уровни задают названия категорий и их порядок. Это полезно при подсчёте наблюдений по группам, сортировке и построении графиков. Например, у группы лечения уровни могут быть `control` и `treated`, а у оценки качества -- `low`, `medium` и `high`.

Посмотрим, как сортируется обычный текстовый вектор с оценками качества. Функция `sort()` располагает его значения по алфавиту:

```{r}
quality <- c("medium", "high", "low", "medium", "high")
sort(quality)
```

Алфавитный порядок не отражает порядок качества. Функция `factor()` создаёт фактор из вектора; аргумент `levels` задаёт уровни в нужном порядке. Функция `levels()` показывает этот набор:

```{r}
quality_factor <- factor(
  quality,
  levels = c("low", "medium", "high")
)

quality_factor
levels(quality_factor)
sort(quality_factor)
```

Теперь `sort()` использует порядок уровней. При этом каждый элемент фактора по-прежнему обозначает категорию конкретного образца. Уровни могут включать и категорию, которая не встретилась в данной выборке. Если нужно, чтобы R также разрешал сравнения категорий через `<` и `>`, при создании фактора указывают `ordered = TRUE`; для показанной сортировки это не требуется.

## Задание: порядок доз {.unnumbered .unlisted}

Для пяти образцов записаны группы дозировки: `"high"`, `"low"`, `"medium"`, `"low"`, `"high"`. Создайте фактор `dose_group` с уровнями в порядке `low`, `medium`, `high`. Сравните результат `sort()` для исходного текстового вектора и для фактора. Покажите уровни фактора.

```{r}

```

# Задание: данные исследования {.unnumbered .unlisted}

Для четырёх образцов сохранили группу и сигнал до и после обработки. Значения сигнала даны в условных единицах, попарно для каждого образца.

```{r}
sample_id <- c("S1", "S2", "S3", "S4")
group <- factor(
  c("control", "treated", "control", "treated"),
  levels = c("control", "treated")
)
signal_values <- c(0.41, 0.44, 0.52, 0.58,
                   0.47, 0.49, 0.61, 0.66)
```

1. Создайте матрицу `signal` из четырёх строк. В каждой строке должны стоять измерения одного образца до и после обработки. Назовите строки по `sample_id`, а столбцы `before` и `after`.
2. С помощью одной логической маски извлеките из матрицы сигналы **после** обработки для группы `treated`. Вычислите их среднее.

```{r}

```

Матрица хранит измерения, а фактор -- категории образцов. Чтобы выбирать измерения по группе, нужно следить за соответствием позиций в факторе и строк матрицы.

# Списки

## Зачем нужен список

Числовой вектор хранит числа, а текстовый -- текст. Если объединить измерения и идентификатор с помощью `c()`, числа превратятся в текст:

```{r}
c(18.2, 21.4, "S1")
```

**Список** (*list*) хранит вместе объекты разных типов и размеров. Каждая его часть называется **компонентой**. Например, в карточке образца могут находиться текстовый идентификатор, вектор измерений концентрации в мг/л и логический результат проверки качества.

```{r}
sample_record <- list(
  id = "S1",
  concentration = c(18.2, 21.4, NA, 20.3),
  passed_qc = TRUE
)

sample_record
```

Функция `list()` сохраняет переданные объекты как отдельные компоненты. Здесь их три: `id`, `concentration` и `passed_qc`. Вектор из четырёх измерений остаётся одной компонентой списка.

Посмотрим на устройство объекта:

```{r}
str(sample_record)
names(sample_record)
length(sample_record)
```

`str()` кратко показывает структуру: `List of 3` означает список из трёх компонент, а далее видны их имена, типы и содержимое. Сокращения `chr`, `num` и `logi` обозначают текстовые, числовые и логические значения. `names()` возвращает имена компонент, `length()` -- их количество.

Компонентой может быть и матрица. Например, для двух образцов сохраним измерения до и после обработки, в условных единицах:

```{r}
measurements <- matrix(c(4, 5, 7, 9), nrow = 2, byrow = TRUE)
colnames(measurements) <- c("before", "after")

experiment_record <- list(
  id = "EXP01",
  signal = measurements
)

str(experiment_record)
```

В списке две компоненты, хотя внутри `signal` находится четыре числа.

## Как извлечь компоненту

Одинарные квадратные скобки `[]` выбирают часть списка и оставляют результат списком. Двойные квадратные скобки `[[]]` извлекают сам объект из одной компоненты:

```{r}
sample_record["concentration"]
sample_record[["concentration"]]
```

В первом случае получается список с одной компонентой, во втором -- числовой вектор. Выбрать компоненту можно и по её позиции:

```{r}
sample_record[[2]]
```

Если имя известно заранее, удобно использовать `$`: после него пишут имя компоненты без кавычек.

```{r}
sample_record$concentration
mean(sample_record$concentration, na.rm = TRUE)
```

`$concentration` и `[["concentration"]]` извлекают один и тот же вектор. Среднее вычисляется по трём известным измерениям; `na.rm = TRUE` исключает пропуск из расчёта, но не меняет исходный вектор.

::: {.callout-warning title="Список и вектор внутри него -- разные объекты"}
`mean(sample_record["concentration"])` получает список вместо числового вектора и возвращает `NA` с предупреждением. Для расчёта извлеките измерения через `[[ ]]` или `$`.
:::

Различается и смысл длины:

```{r}
length(sample_record)
length(sample_record$concentration)
```

Первое выражение считает три компоненты, второе -- четыре измерения внутри одной из них.

## Как изменить список

После извлечения компоненты к ней применяются знакомые операции. Например, после `$concentration` можно поставить индекс нужного измерения:

```{r}
sample_record$concentration[2] <- 21.1
sample_record$concentration
```

Изменено только второе измерение. Чтобы добавить компоненту, присвойте значение новому имени после `$`:

```{r}
sample_record$mean_concentration <- mean(
  sample_record$concentration, na.rm = TRUE
)

sample_record
```

Теперь в списке четыре компоненты. Среднее сохранено как отдельный результат расчёта: если позднее исправить измерения, строку с вычислением среднего нужно выполнить заново.

## Задания на списки

Эти три задания находятся также в [отдельном файле для работы в R](../downloads/05-spiski/05-spiski-zadaniya.R) под номерами 3--5.

### Карточка образца

Создайте список `specimen` для образца `B07`:

- `id` -- строка `"B07"`;
- `ph` -- вектор измерений pH `c(7.1, 7.3, NA, 7.2)`;
- `control` -- логическое значение `FALSE`.

Извлеките `ph` как числовой вектор двумя способами. Проверьте типы результатов `specimen["ph"]` и `specimen[["ph"]]`. Покажите количество компонент списка и количество измерений pH. Затем замените пропущенное третье измерение на `7.0`, добавьте компоненту `mean_ph` со средним pH и покажите обновлённый список.

### Связанные векторы

В списке `experiment` хранятся идентификаторы четырёх образцов и измерения сигнала в условных единицах. Значения с одинаковыми позициями относятся к одному образцу.

```{r}
experiment <- list(
  sample_id = c("S1", "S2", "S3", "S4"),
  signal = c(0.42, 0.81, 0.37, 0.64)
)
```

Отберите образцы с сигналом не ниже `0.60`: получите отдельно их идентификаторы и значения сигнала, используя одну логическую маску. Соберите отобранные идентификаторы и сигналы в новый список `selected`. Исходный список должен сохранить все четыре образца.

### Матрица внутри списка

Для трёх образцов измерили концентрацию до и после обработки. Строки матрицы соответствуют образцам, столбцы -- моментам измерения. Концентрация дана в мг/л.

```{r}
study_id <- c("C1", "C2", "C3")
study_group <- factor(
  c("control", "treated", "treated"),
  levels = c("control", "treated")
)
study_measurements <- matrix(
  c(10, 11, 14, 18, 12, 15), nrow = 3, byrow = TRUE
)
rownames(study_measurements) <- study_id
colnames(study_measurements) <- c("before", "after")
```

Соберите список `study` с компонентами `sample_id`, `group` и `concentration`. Работая через список, извлеките измерение `C2` после обработки. Оно внесено неверно: замените его на `17` мг/л. Добавьте компоненту `change` с разностью «после минус до» для каждого образца. Найдите среднее изменение концентрации только для группы `treated`. Покажите список и объясните, что считают `length(study)` и `nrow(study$concentration)`.
