---
title: "Занятие 5. Таблицы данных: data.frame"
subtitle: "Устройство, создание и связь со списками"
lang: ru
format:
  html:
    toc: true
    toc-title: "Содержание"
    code-copy: true
    code-overflow: wrap
    number-sections: true
editor: source
---

# Таблицы данных: `data.frame`

## От списка к таблице

Список позволяет хранить вместе разные объекты: например, идентификаторы образцов, группы и результаты измерений. Компоненты имеют имена, и к каждой можно обратиться отдельно. Это удобно, когда нужно собрать всю информацию в одном объекте.

Но обычный список допускает компоненты любой длины. Сам по себе он не задаёт общие строки: соответствие между первым идентификатором и первым измерением приходится поддерживать самостоятельно. Когда все компоненты описывают одни и те же образцы, полезна более определённая структура -- таблица.

**Таблица данных**, или **датафрейм** (*data frame*), -- объект R со строками и столбцами. Обычно строка соответствует одному наблюдению, а столбец -- одной переменной. Например, каждая строка описывает образец, а столбцы содержат его идентификатор, группу, концентрацию в мг/л и результат проверки качества:

| sample_id | group | concentration | passed_qc |
|---|---|---:|---|
| D1 | control | 12.4 | TRUE |
| D2 | treated | 15.1 | TRUE |
| D3 | treated | NA | FALSE |

У третьего образца концентрация неизвестна. Значение `NA` сохраняет место для измерения: образец остаётся в таблице, а остальные значения не сдвигаются.

По устройству `data.frame` -- особый список, компоненты которого являются столбцами. В этой таблице столбцы -- векторы и фактор одинаковой длины. У всех столбцов общее число строк, поэтому сведения об одном образце можно рассматривать вместе.

От списка сохраняются имена компонент и возможность хранить разные данные: текстовые идентификаторы, числовые измерения, фактор и логические значения. Внутри обычного числового или текстового столбца сохраняются свойства вектора: порядок элементов, общий тип значений и возможность обозначить пропуск через `NA`. Однако вся таблица не обязана иметь один общий тип, как числовой или текстовый вектор.

## Как создать таблицу

Функция `data.frame()` получает пары «имя столбца = значения». Запись похожа на создание именованного списка:

```{r}
samples <- data.frame(
  sample_id = c("D1", "D2", "D3"),
  group = factor(
    c("control", "treated", "treated"),
    levels = c("control", "treated")
  ),
  concentration = c(12.4, 15.1, NA),
  passed_qc = c(TRUE, TRUE, FALSE)
)

samples
```

Получилась таблица из трёх строк и четырёх столбцов. Числа слева -- автоматически заданные имена строк, а не дополнительный столбец. Идентификаторы образцов находятся в `sample_id`.

Текстовые идентификаторы сохраняются как текст. Для столбца `group` фактор создан явно через `factor()`. Соседство с текстовым столбцом не превращает числовые концентрации в текст.

`data.frame()` соединяет значения по позициям: первые элементы образуют первую строку, вторые -- вторую. Он не проверяет, действительно ли измерение относится к указанному образцу. Поэтому исходные векторы должны описывать образцы в одном порядке.

### Из готового списка

Функция `as.data.frame()` преобразует подходящий объект в таблицу. Например, у списка с векторами одинаковой длины компоненты становятся столбцами, а их имена -- именами столбцов:

```{r}
sample_list <- list(
  sample_id = c("D1", "D2", "D3"),
  concentration = c(12.4, 15.1, NA)
)

sample_table <- as.data.frame(sample_list)
sample_table
```

Исходный `sample_list` остаётся списком. Таблица сохранена в новом объекте `sample_table`.

Эта же функция преобразует матрицу в таблицу, сохраняя её строки и столбцы:

```{r}
measurements <- matrix(c(10, 12, 20, 23), nrow = 2, byrow = TRUE)
colnames(measurements) <- c("before", "after")
as.data.frame(measurements)
```

Здесь каждая строка содержит измерения одного образца до и после обработки, в мг/л. Если числа в исходной матрице уже превратились в текст, преобразование в `data.frame` само по себе не сделает их числовыми снова.

### Если векторы разной длины

У готовой таблицы все столбцы имеют одинаковое число строк. Однако при создании R может повторить короткий вектор -- применить знакомый ресайклинг.

Одно значение повторяется для всех строк. Например, все три образца относятся к контрольной группе:

```{r}
data.frame(sample_id = c("D1", "D2", "D3"), group = "control")
```

Если короткий вектор укладывается в длинный целое число раз, он повторяется целиком:

```{r}
data.frame(sample_id = c("D1", "D2", "D3", "D4"),
           group = c("control", "treated"))
```

Получается порядок `control`, `treated`, `control`, `treated`. R выполняет такое повторение без предупреждения.

Если целое число повторений невозможно, таблица не создаётся. В следующем примере три идентификатора и только две группы:

```{r}
#| error: true
data.frame(sample_id = c("D1", "D2", "D3"),
           group = c("control", "treated"))
```

Сообщение `arguments imply differing number of rows: 3, 2` указывает на несовместимые длины 3 и 2. В отличие от некоторых поэлементных операций с векторами, здесь выполнение заканчивается ошибкой.

::: {.callout-warning title="Повторение значений не заменяет пропуски"}
R не дополняет короткий вектор значениями `NA` автоматически. Если значение неизвестно, поставьте `NA` на его место. Для отдельных измерений безопаснее заранее подготовить векторы одинаковой длины; повторение одного общего значения используйте осознанно.
:::

## Структура таблицы

- **`names()`** -- возвращает имена столбцов.

```{r}
names(samples)
```

- **`dim()`** -- возвращает число строк и число столбцов, именно в таком порядке.

```{r}
dim(samples)
```

Результат `3 4` означает три строки и четыре столбца.

- **`nrow()`** -- возвращает число строк.

```{r}
nrow(samples)
```

В таблице три наблюдения -- три образца.

- **`ncol()`** -- возвращает число столбцов.

```{r}
ncol(samples)
```

Для каждого образца записаны четыре переменные.

- **`str()`** -- кратко показывает структуру таблицы и содержимое столбцов.

```{r}
str(samples)
```

Запись `3 obs. of 4 variables` означает три наблюдения и четыре переменные. Сокращения `chr`, `num` и `logi` обозначают текстовые, числовые и логические значения; `Factor` -- фактор.

- **`length()`** -- возвращает число компонент, то есть столбцов таблицы.

```{r}
length(samples)
```

Как и у списка, длина считает компоненты. Здесь результат равен 4: это не число строк и не общее число ячеек. Для количества наблюдений используйте `nrow()`.

## Столбцы и строки

Как у списка, `$` и двойные квадратные скобки извлекают содержимое одной компоненты. Для таблицы это столбец:

```{r}
samples$concentration
```

Получается числовой вектор из трёх измерений. Тот же столбец можно извлечь по имени через двойные скобки:

```{r}
samples[["concentration"]]
```

Одинарные скобки с одним индексом сохраняют табличную структуру:

```{r}
samples["concentration"]
```

Результат -- таблица из трёх строк и одного столбца.

Как у матрицы, два индекса задают строку и столбец:

```{r}
samples[2, "concentration"]
```

Это концентрация второго образца -- 15.1 мг/л. Пустой второй индекс выбирает все столбцы нужной строки:

```{r}
samples[2, ]
```

Получается строка со всей информацией об образце `D2`.

## Сравнение матрицы, списка и data.frame

| Свойство | Матрица | Список | `data.frame` |
|---|---|---|---|
| Организация | Строки и столбцы | Отдельные компоненты | Столбцы с общими строками |
| Содержимое в наших примерах | Значения одного общего типа | Разные объекты | Столбцы с разными видами данных |
| Размеры частей | Во всех столбцах одинаковое число строк | Длины компонент могут различаться | Во всех столбцах одинаковое число строк |
| Что считает `length()` | Все элементы матрицы | Компоненты списка | Столбцы таблицы |
| Доступ к данным | По строке и столбцу | По имени или позиции компоненты | По столбцу либо по строке и столбцу |
| Когда удобно использовать | Однородные измерения в прямоугольной форме | Несколько связанных объектов разного устройства | Наблюдения, описанные общим набором переменных |

Датафрейм сочетает устройство списка с табличной организацией матрицы: столбцы могут содержать разные данные, а общие строки связывают сведения об одном наблюдении.
