---
title: "Отчёты в Quarto: формат QMD"
description: "Как устроен `.qmd`-файл: текст, код R и готовый документ"
lang: ru
format:
  html:
    toc: true
    toc-title: "На странице"
    code-copy: true
editor: source
---

## Что такое `.qmd` {#sec-qmd}

В обычном скрипте сохраняется код, но его результаты обычно остаются в текущей сессии R: числа -- в консоли, графики -- на панели **Plots** и т. д. Чтобы отправить куда-то свои результаты, пришлось бы вручную копировать их, а если код будет исправлен, то нужно будет повторять эту работу...

**Quarto Markdown** -- формат текстовых файлов с расширением `.qmd`. В нём удобно писать отчёты с расчётами, таблицами, графиками и пояснениями к ним -- он хранит текст, код R и настройки оформления. **Quarto** собирает из файла отчёт: оформляет текст, выполняет код и сохраняет результат его работы. Из `.qmd` можно получить HTML-страницу для браузера, документ Word или PDF.

Файл `.qmd` -- это **исходник**, который мы редактируем, а готовый HTML, Word или PDF -- результат его сборки (`Render`). Если меняются данные или код, документ можно собрать заново, чтобы обновить результаты.

## Как устроен файл {#sec-structure}

В типичном `.qmd`-файле чередуются обычный текст и **чанки** (*chunks*) -- блоки выполняемого кода. В начале находится **YAML-заголовок** -- настройки документа между двумя строками `---`.

Вот небольшой файл целиком:

````{verbatim}
---
title: "Мой первый документ"
format:
  html:
    embed-resources: true
---

## Простой расчёт

Сложим два числа и получим **результат**.

```{r}
x = 2
y = 3
x + y
```
````

1. `title` задаёт название документа
2. Вложенная настройка `format` -- формат результата (**Отступ обозначает вложенность!** в YAML для отступов используются пробелы).
3. `embed-resources: true` помещает стили, изображения и другие ресурсы внутрь HTML, поэтому отчёт можно передать одним файлом. *(Без этой настройки рядом с HTML может появиться папка с необходимыми ему ресурсами)*

4. Строка `## Простой расчёт` становится заголовком раздела
5. Двойные звёздочки \*\*...\*\* выделяют слово жирным.
6. Запись `{r}` указывает, что внутри чанка находится код R.

После сборки под кодом появляется результат:

```text
[1] 5
```

## Текст и Markdown {#sec-markdown}

**Markdown** -- простая разметка текста: специальные символы обозначают заголовки, выделения, списки и ссылки.

| В исходном файле | В готовом документе |
|---|---|
| `**важно**` | **важно** |
| `*термин*` | *термин* |
| `` `x + y` `` | `x + y` -- код внутри текста, без выполнения |
| `[сайт Quarto](https://quarto.org)` | [сайт Quarto](https://quarto.org) |

Заголовки и пункты списка начинаются с новой строки:

```markdown
## Раздел

### Подраздел

- Первый пункт
- Второй пункт
```

Чем больше символов `#`, тем глубже уровень заголовка. После `#` или `-` нужен пробел. Пустая строка отделяет один абзац от другого.

::: {.callout-note title="Напоминание"}
Внутри чанка R символ `#` начинает комментарий к коду.
:::

## Код R: запуск и сборка {#sec-render}

Напомним, что в RStudio новый документ создаётся через **File → New File → Quarto Document**. Можно выбрать в открывшемся окне формат HTML и, например, назвать файл `report.qmd`.

В редакторе есть два режима; переключатель между ними находится над текстом документа:

1. **Source** показывает исходную разметку.
2. **Visual** позволяет оформлять текст в специальном редакторе с помощью меню.

Чанк начинается строкой с тремя обратными кавычками и `{r}`, а заканчивается строкой с тремя обратными кавычками. **Кавычка здесь -- знак `` ` ``, а не апостроф `'`!**

Новый чанк R можно вставить сочетанием `Ctrl(Cmd) + Alt(Option) + I`.

````{verbatim}
```{r}
a = 2
```
````

Зелёная кнопка запуска у чанка выполняет весь его код. Выполнять можно также построчно с помощью сочетания `Ctrl(Cmd) + Enter`. Результат появляется под чанком или в консоли.

Кнопка **Render** сверху собирает документ: заново выполняет все чанки сверху вниз и формирует файл выбранного формата. Собрать документ также можно сочетанием `Ctrl(Cmd) + Shift + K`. Для `report.qmd` с форматом HTML рядом появится `report.html`. Его можно открыть в браузере или отправить другому человеку.

::: {.callout-note title="Запуск отдельного чанка"}
Запуск отдельного чанка удобен для проверки расчёта, но сам по себе не обновляет готовый HTML-документ.
:::

**При сборке R-код выполняется в отдельной сессии.** Объект, созданный в консоли, будет недоступен. **Все нужные объекты должны создаваться в самом документе.**

Например, чанк с `x + y` должен быть после кода `x = 2` и `y = 4`.

Полезно выполнять **Render** регулярно: если в коде появилась ошибка, так проще найти место, после которого документ перестал собираться.

## Настройки чанков {#sec-options}

Можно отдельно управлять выполнением кода и тем, что читатель увидит в готовом документе. В Quarto настройки чанка записываются в его начале строками с `#|`:

````{verbatim}
```{r}
#| echo: false
2 + 3
```
````

Этот код выполняется, но в готовом документе виден только результат выполнения -- `[1] 5`.

| Настройка | Что меняется при сборке |
|---|---|
| `echo: false` | Код скрыт, результаты остаются |
| `eval: false` | Код показан, но не выполняется |
| `include: false` | Код выполняется, но и он сам, и весь его вывод скрыты |
| `warning: false` | Предупреждения не выводятся в документ |
| `message: false` | Служебные сообщения R не выводятся в документ |

Предупреждение сообщает о возможной проблеме в вычислении, служебное сообщение -- о ходе работы, например о подключении пакета.

Подробнее: [Настройки выполнения](https://quarto.org/docs/computations/execution-options.html), [настройки для R](https://quarto.org/docs/computations/r.html).

::: {.callout-important title="Настройки для всего документа"}
Общие настройки выполнения помещаются в YAML-заголовок под ключом `execute`.

Например, этот заголовок создаёт автономный HTML-файл с оглавлением и скрывает код во всех чанках:

```yaml
---
title: "Мой отчёт"
format:
  html:
    embed-resources: true
    toc: true
    toc-title: "Оглавление"
execute:
  echo: false
  warning: true
---
```

**Настройка отдельного чанка имеет приоритет над общей**.

*Код стоит скрывать, когда читателю нужен только итог. Для совместной проверки анализа код полезно оставить видимым. Предупреждения также лучше не скрывать во время работы: они могут указывать на проблему в вычислениях.*
:::

## Несколько приятных дополнений {#sec-extras}

### Вычисление внутри текста.

Результат R можно вставить прямо в предложение. Сначала объект создаётся в обычном чанке:

```{r}
#| include: false
number_of_rows = nrow(iris)
```


````{verbatim}
```{r}
#| include: false
number_of_rows = nrow(iris)
```
````

Затем в исходном тексте можно написать:

```{verbatim}
Во встроенной таблице `iris` находится `r number_of_rows` строк.
```

После сборки получается: **во встроенной таблице `iris` находится `r number_of_rows` строк.**

Число обновится, если изменится код, который создаёт `number_of_rows`.

::: {.callout-note title="Можно было написать и просто:"}

```{verbatim}
Во встроенной таблице `iris` находится `r nrow(iris)` строк.
```
:::

### Графики.

График появляется в отчёте, если код строит его внутри чанка.

Параметры `fig-width` и `fig-height` задают размеры в дюймах, `fig-cap` -- подпись, а `fig-alt` -- текстовое описание для доступности:

````{verbatim}
```{r}
#| fig-width: 7
#| fig-height: 4
#| fig-cap: "Распределение длины чашелистика ирисов"
#| fig-alt: "Гистограмма длины чашелистика со значениями примерно от 4 до 8 см"

hist(iris$Sepal.Length)
```
````

Размеры обычно подбирают после просмотра собранного документа.

### Формулы.

Запись `$E = mc^2$` превращается в $E = mc^2$. Знаки доллара обозначают математическую разметку, а не вычисление в R. [Разметка Markdown и формул](https://quarto.org/docs/authoring/markdown-basics.html).

### Примечания.

Выделенный блок помогает вынести короткое уточнение:

```markdown
::: {.callout-note title="Замечание"}
Здесь можно пояснить важную деталь.
:::
```

::: {.callout-note title="Замечание"}
Здесь можно пояснить важную деталь.
:::

Это пример блока *callout*. [Другие варианты примечаний](https://quarto.org/docs/authoring/callouts.html).

### Сворачиваемый код.

В HTML можно оставить результат видимым, а код спрятать под раскрывающейся кнопкой. Для этого в начале чанка задаются настройки:

```yaml
#| code-fold: true
#| code-summary: "Показать расчёт"
```

```{r}
#| code-fold: true
#| code-summary: "Показать расчёт"
2 + 3
```

Кнопка выше раскрывает код этого расчёта. [Оформление кода в HTML](https://quarto.org/docs/output-formats/html-code.html).

### Другой формат.

Чтобы получить документ Word, в YAML можно заменить вложенный блок `html` строкой `format: docx`. Quarto создаст файл `.docx`. **Ручные исправления внутри него будут потеряны при следующей сборке**, поэтому содержание лучше менять в `.qmd`. Для PDF может потребоваться дополнительная система вёрстки LaTeX.

## Типичные ошибки {#sec-reference}

Если документ не собирается, сообщение об ошибке обычно указывает, что нужно проверить:

- **объект не найден** -- объект создавался только в консоли либо нужный чанк расположен ниже. Перезапустите R через **Session → Restart R** и выполните чанки по порядку сверху вниз;
- **файл не найден** -- проверьте имя файла и относительный путь. При сборке путь по умолчанию отсчитывается от папки, где находится `.qmd`-файл;
- **ошибка YAML** -- проверьте двоеточия, отступы, обе строки `---` и пустую строку после заголовка;
- текст неожиданно стал кодом -- проверьте, закрыт ли предыдущий чанк строкой с тремя обратными кавычками.
