---
title: "Отложенный раздел 6 занятия 2. Служебный синтаксис и ошибки"
lang: ru
---

# Служебный синтаксис и ошибки

Перевод строки завершает синтаксически законченное выражение. Незаконченное выражение можно продолжить на следующих строках.

```{r}
total_volume <- sample_count *
  volume_per_sample

round(
  3.14159,
  digits = 2
)
```

```{r}
x <- 5; y <- 6; x + y
```

```{r}
{
  sample_count <- 24
  replicate_count <- 2
  sample_count * replicate_count
}
```

Фигурные скобки `{}` объединяют несколько выражений в один блок; результатом блока становится значение последнего выражения.

## Практика: блок выражений {.unnumbered .unlisted}

Создайте блок для 24 образцов по 20 мкл. Последняя строка должна вычислять общий объём.

```{r}

```

## Ошибка и предупреждение

```{r}
#| error: true
sqrt("9")
```

```{r}
as.numeric("три")
```

## Практика: исправьте ошибки {.unnumbered .unlisted}

Исправьте каждую строку и выполните исправленный вариант.

```{r}
#| eval: false
sample count <- 24
3,14
round(3.14159 digits = 2)
18 <= age <= 65
```
