---
title: "Отложенный раздел 6 занятия 2. Служебный синтаксис"
lang: ru
---

# Служебный синтаксис {#sec-service-syntax}

## Конец выражения и точка с запятой

Перевод строки завершает синтаксически законченное выражение:

```{r}
x <- 5
y <- 6
x + y
```

Если по синтаксису выражение ещё не закончено, его можно продолжить на следующих строках:

```{r}
total_volume <- sample_count *
  volume_per_sample

round(
  3.14159,
  digits = 2
)
```

Точка с запятой позволяет записать несколько выражений в одной строке:

```{r}
x <- 5; y <- 6; x + y
```

Обе записи работают одинаково. Отдельные строки легче читать и исправлять, поэтому точку с запятой в обычном коде используют редко.

## Фигурные скобки

Фигурные скобки объединяют несколько выражений в один блок:

```{r}
{
  sample_count <- 24
  replicate_count <- 2
  sample_count * replicate_count
}
```

R выполняет выражения по порядку и возвращает результат последнего. Блоки в фигурных скобках понадобятся при изучении условий, циклов и собственных функций.

## Практика: блок выражений {.unnumbered .unlisted}

Создайте блок, который:

1.  сохраняет число образцов `24`
2.  сохраняет объём на один образец `20` мкл
3.  последней строкой вычисляет общий объём.

```{r}

```

## Ошибки и предупреждения

**Ошибка** (*error*) означает, что R не смог вычислить текущее выражение и не получил результат:

```{r}
#| error: true
sqrt("9")
```

**Предупреждение** (*warning*) означает, что R получил результат, но сообщает о возможной проблеме:

```{r}
as.numeric("три")
```

Во втором примере результатом будет `NA`: функцию удалось выполнить, но текст нельзя преобразовать в число. Сообщения R стоит читать с первой строки и проверять на небольшом понятном примере.

## Практика: найдите и исправьте ошибки {.unnumbered .unlisted}

В каждой строке есть ошибка. Определите её, перепишите выражение и затем выполните исправленный вариант.

```{r}
#| eval: false
new value <- 'text"
_x <- 2,14
floor(1.2345 digits = 2)
18 > age > 65
```

## Зарезервированные слова

Некоторые слова имеют специальное значение в синтаксисе R и не могут использоваться как обычные имена объектов.

::: {.callout-warning title="Некоторые зарезервированные слова"}
``` text
if else repeat while function for in next break
TRUE FALSE NULL Inf NaN NA
```

Например, запись `if <- 10` приводит к синтаксической ошибке. Полный список открывается командой `?Reserved`.
:::

------------------------------

::: {.callout-tip title="Если что-то непонятно"}
Если имя функции известно, начните со встроенной справки. Если неизвестно -- сформулируйте нужное действие обычными словами и добавьте к поисковому запросу язык R. Сообщение об ошибке также можно искать по его ключевой части. Найденную идею сначала проверьте на маленьком понятном примере.
:::
