---
title: "Отложенные разделы занятия 3. Векторы"
lang: ru
---

# Сортировка значений {#sec-ordering}

**Элементы в векторе можно упорядочивать по их значению.**

Для этого удобны функции `sort()` и `order()`, которые несмотря на схожесть названий решают разные задачи.

```{r}
signal <- c(0.72, 0.31, 0.56, 0.44, 0.83)

sort(signal)
sort(signal, decreasing = TRUE)
order(signal)
```

- `sort(signal)` возвращает значения, расположенные по возрастанию.
- `sort(signal, decreasing = TRUE)` возвращает значения по убыванию.
- `order(signal)` возвращает индексы: в каком порядке нужно взять исходные элементы.

Эти два выражения ниже дают одинаковый результат:

```{r}
sort(signal)
signal[order(signal)]
```

::: {.callout-important title="order() возвращает не значения, а индексы"}
Индексы из `order()` можно применить не только к самому `signal`, но и к другому связанному вектору. Так можно одинаково переставить измерения и имена образцов.

Отсортируем студентов по росту:

```{r}
students_height <- c(168, 181, 174, 177)
students_names <- c("Anna", "Boris", "Elena", "Pavel")

students_order <- order(students_height)
students_names[students_order]
```
:::

## Задание: образцы по возрастанию сигнала {.unnumbered .unlisted}

Идентификаторы образцов и их сигналы хранятся в двух векторах. Значения на одинаковых позициях относятся к одному образцу.

```{r}
sample_id <- c("S1", "S2", "S3", "S4", "S5")
signal <- c(0.72, 0.31, 0.56, 0.44, 0.83)
```

1.  Отсортируйте сигналы по возрастанию.
2.  Сохраните индексы, которые упорядочивают сигнал, в объект `signal_order`.
3.  Используйте `signal_order`, чтобы расположить `sample_id` и `signal` в одинаковом порядке.
4.  Присвойте элементам `signal` имена из `sample_id` и отсортируйте именованный вектор по убыванию.
5.  Найдите максимальный сигнал <!-- , его позицию с помощью `which.max()` и имя соответствующего образца. -->

```{r}




```

# Логические векторы {#sec-logical-vectors}

Для векторов подходят те же операторы сравнения и логические операторы: `>`, `>=`, `<`, `<=`, `==`, `!=`, `&`, `|` и `!`.

- **Операция выполняется для каждого элемента, поэтому результатом становится логический вектор той же длины:**

```{r}
temperature <- c(36.4, 37.1, 38.2, 36.8)
temperature >= 37
```

Каждое `TRUE` или `FALSE` относится к значению на той же позиции.

- Условия тоже можно объединять

```{r}
is_normal <- (temperature >= 36.5) & (temperature <= 37.2)
is_normal

is_fever <- temperature > 38 | temperature < 36
!is_fever
```

- Логический вектор можно использовать и при сравнении текста:

```{r}
group <- c("control", "treatment", "control", "placebo")
group == "control"
```

## Логическое индексирование

**Логический вектор можно поместить внутрь квадратных скобок `[]`, чтобы отфильтровать элементы.**

Такой логический вектор часто называют **маской**: `TRUE` оставляет элемент на данной позиции, а `FALSE` его не пропускает.

```{r}
measurements <- c(4.2, 8.1, 3.7, 6.4)
is_high <- measurements >= 5 # маска

is_high # маска
measurements[is_high]
```

+-------------------------+----------+-----------+----------+-----------+
| Позиция                 | 1        | 2         | 3        | 4         |
+=========================+==========+===========+==========+===========+
| Исходный вектор         | 4.2      | 8.1       | 3.7      | 6.4       |
+-------------------------+----------+-----------+----------+-----------+
| Проверка `>= 5` (маска) | `FALSE`  | `TRUE`    | `FALSE`  | `TRUE`    |
+-------------------------+----------+-----------+----------+-----------+
| Действие                | не брать | **взять** | не брать | **взять** |
+-------------------------+----------+-----------+----------+-----------+
| Результат               | --       | **8.1**   | --       | **6.4**   |
+-------------------------+----------+-----------+----------+-----------+

> Второе значение 8.1 проходит проверку, поэтому второй элемент попадает в результат. Первый не проходит проверку и не отбирается.

- То же действие можно записать одной строкой:

```{r}
measurements[measurements >= 5]
```

- Одна маска может отбирать связанные элементы из нескольких векторов:

```{r}
student_name <- c("Daniel", "Sasha", "Robert", "Alice")
age <- c(15, 32, 18, 8)

is_adult <- age >= 18 # Маска
```

```{r}
student_name[is_adult]
age[is_adult]
```

::: {.callout-warning title="Маска должна соответствовать исходному вектору"}
Обычно длина маски должна совпадать с длиной отбираемого вектора. Более короткая логическая маска будет повторена по правилу ресайклинга. **Это может незаметно отобрать не те значения**.
:::

::: {.callout-note title="Логическое индексирование можно поместить слева от присваивания" collapse="true"}
Тогда заменяются все элементы, удовлетворяющие условию:

```{r}
measurements <- c(4.2, 8.1, 3.7, 6.4)
measurements[measurements < 4] <- NA
measurements
```
:::

- Функция `which()` превращает логическую маску в индексы тех позиций, где стоит `TRUE`:

```{r}
is_high <- c(FALSE, TRUE, FALSE, TRUE)
which(is_high)
```

::: {.callout-note title="Как найти имя, связанное с максимальным значением" collapse="true"}
Имя студента с наибольшим ростом можно найти поэтапно:

```{r}
max(height)
which.max(height)
names(height)[which.max(height)]
```

`which.max(height)` возвращает позицию первого максимального значения. Затем эта позиция используется для извлечения имени.
:::

## Функции для логических векторов

**В арифметических вычислениях `TRUE` преобразуется в 1, а `FALSE` -- в 0**.

- Поэтому `sum()` считает количество `TRUE`:

```{r}
quality_check <- c(TRUE, FALSE, TRUE, FALSE, TRUE, TRUE)

sum(quality_check)
```

- А `mean()` считает долю `TRUE`

```{r}
mean(quality_check)
```

- `any()` проверяет, есть ли хотя бы один `TRUE`:

```{r}
any(quality_check)
```

- `all()` -- все ли элементы равны `TRUE`

```{r}
all(quality_check)
```

## Задание: контроль качества {.unnumbered .unlisted}

Допустимый диапазон концентрации калибровочного раствора составляет от 95 до 105 мг/л включительно.

```{r}
sample_id <- c("S1", "S2", "S3", "S4", "S5", "S6")
calibration <- c(98, 107, 101, 94, 105, 99)
```

1.  Создайте логический вектор `is_valid`, показывающий, какие измерения попадают в диапазон.
2.  Извлеките значения и имена образцов, прошедших контроль.
3.  Извлеките значения и имена образцов, не прошедших контроль.
4.  Посчитайте число и долю прошедших контроль образцов.
5.  Проверьте, прошли ли контроль все образцы и есть ли хотя бы один прошедший.
6.  Замените не прошедшие контроль значения на `NA`.

```{r}




```

------------------------------------------------------------------------

## Оператор `%in%`

**Иногда нужно проверить, входят ли значения вектора в заданный набор.**

Оператор `%in%` возвращает для каждого элемента слева, найден ли он среди значений справа:

```{r}
sample_group <- c("control", "treated", "placebo", "treated", "excluded")
allowed_group <- c("control", "placebo")

sample_group %in% allowed_group
```

- Удобно использовать для логического индексирования

```{r}
sample_group[sample_group %in% allowed_group]
```

::: {.callout-warning title="Не путайте == и %in%"}
Выражение `sample_group == c("control", "placebo")` попарно сравнивает два вектора (*учитывая ресайклинг*).

Результат может выглядеть правдоподобно, но это не проверка принадлежности элементов набору, для которой нужен `%in%`.
:::

## Повторяющиеся и уникальные значения

- Функция `unique()` возвращает вектор уникальных значений, сохраняя порядок их первого появления:

```{r}
sample_id <- c("S01", "S02", "S03", "S02", "S04", "S01")
unique(sample_id)
```

- Функция `duplicated()` возвращает логическую маску, где `FALSE` значит, что значение встретилось впервые, а `TRUE` -- что оно уже появлялось раньше:

```{r}
duplicated(sample_id)
```

- *Удобно для поиска дубликатов*

```{r}
sample_id[duplicated(sample_id)]
```

::: {.callout-warning title="duplicated() не отмечает первое появление"}
Для `c("A", "A")` результатом будет `c(FALSE, TRUE)`. Функция отмечает второе и последующие появления уже встречавшегося значения.
:::

## Пропущенные значения

**Пропущенное значение обозначают `NA`**.

- Функция `is.na()` показывает, какие элементы вектора пропущены:

```{r}
measurements <- c(4.2, NA, 5.7, 6.3)

is.na(measurements)
```

::: {.callout-warning title="NA нельзя искать с помощью =="}
Выражение `measurements == NA` не проверяет наличие пропусков. Для этого используют `is.na(measurements)`.
:::

- Если пропуск участвует в вычислении, результат обычно тоже неизвестен:

```{r}
mean(measurements)
```

**У подобных функций есть аргумент `na.rm = TRUE`** (по умолчанию `FALSE`), который сообщает функции, что перед вычислением пропущенные значения нужно исключить:

```{r}
mean(measurements, na.rm = TRUE)
```

::: {.callout-important title="Как na.rm = TRUE влияет на среднее"}
Без `na.rm = TRUE` функция `mean()` возвращает `NA`: среднее неизвестно, если среди исходных значений есть пропуск.

С `na.rm = TRUE` среднее считается только по трём известным значениям, то есть **количество участвующих в расчёте элементов уменьшается**.

Сам исходный вектор не меняется, и `NA` остаётся внутри `measurements`.
:::

## Задание: проверка идентификаторов и измерений {.unnumbered .unlisted}

После объединения двух файлов в списке образцов появились повторы, а в части измерений есть пропуски.

```{r}
sample_id <- c("S01", "S02", "S03", "S04", "S03", "S05", "S06", "S02")
concentration <- c(18.2, 21.4, NA, 19.7, 24.1, 17.9, NA, 20.3)
```

1.  Получите вектор уникальных идентификаторов.
2.  Найдите повторные появления идентификаторов.
3.  С помощью `is.na()` проверьте, какие измерения пропущены.
4.  Рассчитайте среднюю концентрацию сначала обычным способом, а затем с `na.rm = TRUE`. Объясните различие результатов.

```{r}




```
