---
title: "Списки в R"
lang: ru
format:
  html:
    toc: true
    toc-title: "Содержание"
    code-copy: true
    code-overflow: wrap
editor: source
---

# Зачем нужен список

В изученных числовых и текстовых векторах все элементы имеют один тип. Если объединить числа и текст с помощью `c()`, числа превратятся в текст:

```{r}
c(18.2, 21.4, "S1")
```

**Список** (*list*) хранит вместе объекты разных типов и разной длины. Например, для одного образца можно сохранить идентификатор, несколько измерений и результат проверки качества:

```{r}
sample_record <- list(
  id = "S1",
  concentration = c(18.2, 21.4, NA, 20.3),
  passed_qc = TRUE
)

sample_record
str(sample_record)
```

У этого списка три компонента. Первый содержит текст, второй -- числовой вектор из четырёх значений, третий -- логическое значение.

- `str()` кратко показывает устройство объекта: имена компонентов, их типы и содержимое.

# Как извлекать компоненты

У списка есть два способа индексирования. Квадратные скобки `[]` оставляют результат списком, а двойные квадратные скобки `[[]]` извлекают объект, который хранится внутри компонента:

```{r}
sample_record["concentration"]
sample_record[["concentration"]]
```

Первая строка возвращает список с одним компонентом, вторая -- числовой вектор измерений. Для расчёта среднего нужно извлечь именно числовой вектор:

```{r}
mean(sample_record[["concentration"]], na.rm = TRUE)
```

::: {.callout-warning title="Скобки меняют результат вычисления"}
`mean(sample_record["concentration"])` получает список вместо числового вектора. R возвращает `NA` с предупреждением, хотя внутри списка есть числа. Для вычисления используйте `[[ ]]` или `$`, чтобы извлечь сами измерения.
:::

Если имя компонента известно заранее, его удобно извлекать через `$`:

```{r}
sample_record$id
sample_record$concentration
mean(sample_record$concentration, na.rm = TRUE)
```

Для просмотра состава списка подходят `names(sample_record)` и `length(sample_record)`: первая функция возвращает имена компонентов, вторая -- их количество.

```{r}
names(sample_record)
length(sample_record)
length(sample_record$concentration)
```

::: {.callout-note title="Длина списка и длина компонента"}
`length(sample_record)` возвращает `3`: столько компонентов в списке. `length(sample_record$concentration)` возвращает `4`: столько измерений хранится в компоненте `concentration`.
:::

# Как изменять список

Компонент можно заменить или добавить новый. К элементам вектора внутри списка применяются уже знакомые квадратные скобки:

```{r}
sample_record$concentration[2] <- 21.1
sample_record$mean_concentration <- mean(sample_record$concentration, na.rm = TRUE)

sample_record
```

После этих команд второе измерение изменено, а в списке появился четвёртый компонент со средним значением. Измерения остаются отдельным вектором внутри списка.

## Задание: карточка образца {.unnumbered .unlisted}

Создайте список `specimen` для образца `B07`:

- идентификатор `id` -- строка `"B07"`;
- измерения `ph` -- числовой вектор `c(7.1, 7.3, NA, 7.2)`;
- признак `control` -- логическое значение `FALSE`.

Извлеките `ph` как числовой вектор двумя способами. Проверьте тип результата `specimen["ph"]` и `specimen[["ph"]]`. Затем замените пропущенное третье измерение на `7.0`, добавьте компонент `mean_ph` со средним pH и покажите обновлённый список.

```{r}



```

## Задание: связанные векторы {.unnumbered .unlisted}

В списке `experiment` хранятся идентификаторы четырёх образцов и измерения сигнала в условных единицах. Значения с одинаковыми позициями относятся к одному образцу.

```{r}
experiment <- list(
  sample_id = c("S1", "S2", "S3", "S4"),
  signal = c(0.42, 0.81, 0.37, 0.64)
)
```

Отберите образцы с сигналом не ниже `0.60` условных единиц: получите отдельно их идентификаторы и значения сигнала. Используйте одну логическую маску для обоих компонентов списка.

```{r}



```
